ACORDAO-COMPLETO-2516749

ACÓRDÃO 18776/2021 ATA 40/2021 - SEGUNDA CÂMARA

VISTOS, relatados e discutidos estes autos de tomada de contas especial, em que se aprecia recursos de reconsideração interpostos por João Francisco Carvalho Santos e por Ana Marcélia Morais dos Santos, Claudia Maria Gomes e Silva Pereira, Raimundo Nonato Veras Barros, Riod Ayoub Jorge e Sandra Maria Gomes Marques contra o Acórdão 12669/2019-TCU-Segunda Câmara, retificado pelo Acórdão 412/2020-TCU-Segunda Câmara, da relatoria do Ministro André Luís de Carvalho, que julgou tomada de contas especial instaurada em razão da não comprovação da boa e regular aplicação dos recursos do Fundo de Manutenção e Desenvolvimento do Ensino Fundamental e de Valorização do Magistério (Fundef) transferidos ao Município de Santa Luzia do Paruá/MA;
ACORDAM os Ministros do Tribunal de Contas da União, reunidos em sessão da Segunda Câmara, diante das razões expostas pelo relator, em:
9.1 nos termos dos arts. 32, inciso I e 33, da Lei 8.443/1992, conhecer dos recursos de reconsideração interpostos por Riod Ayoub Jorge, Ana Marcélia Morais dos Santos, Cláudia Maria Gomes e Silva Pereira, Sandra Maria Gomes Marques, Raimundo Nonato Veras Barros e João Francisco Carvalho Santos, para no mérito, dar-lhes provimento, de forma a tornar insubsistente o Acórdão 12669/2019-TCU-Segunda Câmara, retificado pelo Acórdão 412/2020-TCU-Segunda Câmara;
9.2. julgar regulares com ressalva as contas do Sr. Riod Ayoub Jorge, ex-prefeito de Santa Luzia do Paruá/MA, com fundamento nos arts. 1º, inciso I, 16, inciso II, 18 e 23, inciso II, da Lei 8.443/1992, dando-lhe quitação;
9.3 dar ciência desta deliberação aos recorrentes, ao Fundo Nacional de Desenvolvimento da Educação e demais interessados no processo, informando que o teor integral das peças que o integram poderá ser obtido no endereço eletrônico www.tcu.gov.br/acordaos e que o acesso às demais peças do processo pode ser obtido no endereço eletrônico deste Tribunal, opção "vista eletrônica".

Recurso de reconsideração interposto por Ana Marcelia Morais dos Santos,Claudia Maria Gomes e Silva Pereira,Joao Francisco Carvalho Santos,Raimundo Nonato Veras Barros,Riod Ayoub Jorge,Sandra Maria Gomes Marques contra decisão do Acórdão 12669/2019-TCU-2ª Câmara (peça 258), da relatoria do Ministro André Luís de Carvalho.

Segunda Câmara

Prefeitura Municipal de Santa Luzia do Paruá - MA.

3. Interessados/Responsáveis/Recorrentes:
3.1. Recorrentes: Riod Ayoub Jorge (XXX.623.593-XX); Ana Marcelia Morais dos Santos (893.127.91320); Claudia Maria Gomes e Silva Pereira (XXX.638.963-XX); Raimundo Nonato Veras Barros (XXX.532.703-XX); Sandra Maria Gomes Marques (XXX.304.093-XX); Joao Francisco Carvalho Santos (XXX.848.623-XX).

13.1. Ministros presentes: Bruno Dantas (Presidente), Augusto Nardes e Raimundo Carreiro (Relator).
13.2. Ministro-Substituto convocado: Marcos Bemquerer Costa.
13.3. Ministro-Substituto presente: André Luís de Carvalho.

RAIMUNDO CARREIRO

Ministro-Substituto André Luís de Carvalho.

Trata-se de tomada de contas especial instaurada em desfavor de Riod Ayoub Jorge, ex-prefeito de Santa Luzia do Paruá/MA (gestão: 1997-2000 e 2001-2004) , entre outros responsáveis, diante de indícios de irregularidade na aplicação de R$ 843.509,26 transferidos ao referido município pelo Fundo de Manutenção e Desenvolvimento do Ensino Fundamental e de Valorização do Magistério (Fundef) , durante os exercícios de 2000 e 2002, e pelo Programa Nacional de Alimentação Escolar (PNAE) , durante os exercícios de 1997 a 2002, além do repasse federal pelo Convênio nº 800029/2002 celebrado com o FNDE para a formação e a capacitação de professores.
2.	Examina-se, nesta oportunidade, recursos de reconsideração interpostos por João Francisco Carvalho Santos (peça 317) e por Ana Marcélia Morais dos Santos, Claudia Maria Gomes e Silva Pereira, Raimundo Nonato Veras Barros, Riod Ayoub Jorge e Sandra Maria Gomes Marques (peças 305 a 314) contra o Acórdão 12669/2019-TCU-Segunda Câmara (peça 258) , da relatoria do Ministro André Luís de Carvalho. 
3.	Transcrevo, com ajustes de forma, a instrução produzida pela Secretaria de Recursos do Tribunal (Serur) , cujas propostas foram endossadas pelo corpo diretivo da Unidade Técnica (peças 372 a 374) e o parecer do representante do MP/TCU, Exmo. Procurador Júlio Marcelo de Oliveira (peça 375) .
"INTRODUÇÃO
1.	Trata-se de recursos de reconsideração interpostos por João Francisco Carvalho Santos (peça 317) e por Ana Marcélia Morais dos Santos, Claudia Maria Gomes e Silva Pereira, Raimundo Nonato Veras Barros, Riod Ayoub Jorge e Sandra Maria Gomes Marques (peças 305 a 314) contra o Acórdão 12669/2019-TCU-Segunda Câmara (peça 258) , da relatoria do Ministro André Luís de Carvalho.
1.1.	A deliberação recorrida, corrigida pelo Acórdão 412/2020-TCU-Segunda Câmara (peça 264) , proferido em razão de inexatidão material, apresenta o seguinte teor:
VISTOS, relatados e discutidos estes autos de tomada de contas especial instaurada a partir da conversão de processo de fiscalização, nos termos do Acórdão 2608/2004-TCU-Segunda Câmara, em desfavor de Riod Ayoub Jorge, como então prefeito de Santa Luzia do Paruá - MA (gestão: 1997-2000 e 2001-2004) , entre outros responsáveis, diante de indícios de irregularidade na aplicação de R$ 843.509,26 transferidos ao referido município pelo Fundo de Manutenção e Desenvolvimento do Ensino Fundamental e de Valorização do Magistério (Fundef) , durante os exercícios de 2000 e 2002, e pelo Programa Nacional de Alimentação Escolar (PNAE) , durante os exercícios de 1997 a 2002, além do repasse federal pelo Convênio nº 800029/2002 celebrado com o FNDE para a formação e a capacitação de professores;
ACORDAM os Ministros do Tribunal de Contas da União, reunidos em Sessão da 2ª Câmara, ante as razões expostas pelo Relator, em:
9.1. considerar revéis os responsáveis (Adão Araújo Alencar, Fábio Barbosa Ayoub, Honório Pires de Medeiros, Márcia Ayoub de Medeiros, Maria Rodrigues da Silva, Ana Marcélia Morais dos Santos, Cláudia Maria Gomes e Silva Pereira, João Francisco Carvalho Santos, Raimundo Nonato Veras Barros e Sandra Maria Gomes Marques) , nos termos do art. 12, § 3º, da Lei nº  8.443, de 992, sem prejuízo de lhes aproveitar os elementos objetivos apresentados na defesa de Riod Ayoub Jorge;
9.2. rejeitar as alegações de defesa apresentadas por Riod Ayoub Jorge;
9.3. julgar regulares, com fundamento nos arts. 1º, inciso I, 16, inciso I, 17 e 23, inciso I, da Lei 8.443, de 1992, e ns arts. 1º, inciso I, 207 e 214, inciso I, do Regimento Interno do TCU, as contas de Adão Araújo Alencar, Fábio Barbosa Ayoub, Honório Pires de Medeiros, Márcia Ayoub de Medeiros e Maria Rodrigues da Silva, diante dos elementos de convicção até aqui obtidos pelo TCU, dando-lhes quitação plena, nos termos do art. 18 da Lei 8.443, de 1992;
9.4. julgar irregulares as contas de Riod Ayoub Jorge, nos termos dos arts. 1º, I, 16, III, "b" e "c", 19, caput e 23, III, da Lei nº 8.443, de 1992, para condená-lo ao pagamento do débito apurado nestes autos, atualizado monetariamente e acrescido dos juros de mora calculados desde as datas especificadas até a efetiva quitação, fixando-lhe o prazo de 15 (quinze) dias, contados da ciência desta deliberação, para comprovar, perante o Tribunal, nos termos do art. 214, III, "a", do RITCU, o recolhimento da referida dívida em favor do Fundo de Manutenção e Desenvolvimento do Ensino Fundamental e de Valorização do Magistério sob as seguintes condições:
	Valor Histórico (R$) :
	Data da Ocorrência:

	13.400,00
	29/5/2002

	10.120,00
	28/6/2002

	13.400,00
	24/6/2002

	28.235,23
	1/7/2002

	40.041,36
	1/8/2002

9.5. aplicar em desfavor de Riod Ayoub Jorge a multa prevista no art. 57 da Lei nº 8.443, de 1992, sob o valor de R$ 40.000,00 (quarenta mil reais) , fixando-lhe o prazo de 15 (quinze) dias, contados da notificação, para que comprove, perante o Tribunal (art. 214, III, "a", do RITCU) , o recolhimento da referida dívida ao Tesouro Nacional, atualizada monetariamente na forma da legislação em vigor;
9.6. julgar irregulares as contas de Ana Marcélia Morais dos Santos, Cláudia Maria Gomes e Silva Pereira, João Francisco Carvalho Santos, Raimundo Nonato Veras Barros e Sandra Maria Gomes Marques, nos termos dos arts. 1º, I, 16, III, "b", e 19, caput, da Lei nº 8.443, de 1992, para lhes aplicar, individualmente, a multa prevista no art. 58, II, da Lei nº  8.443, de 1992, sob o valor de R$ 20.000,00 (vinte mil reais) , fixando-lhes o prazo de 15 (quinze) dias, contados da ciência desta deliberação, para que comprovem, perante o Tribunal (art. 214, III, "a", do RITCU) , o recolhimento da referida dívida ao Tesouro Nacional atualizada monetariamente desde a data do presente acórdão até a do efetivo recolhimento, se for paga após o vencimento, na forma da legislação em vigor;
9.7. autorizar, caso requerido, nos termos do art. 26 da Lei nº 8.443, de 1992, e do art. 217 do RITCU, o parcelamento das dívidas fixadas por este Acórdão em até 36 (trinta e seis) parcelas mensais e sucessivas, com a atualização monetária e os correspondentes acréscimos legais, esclarecendo aos responsáveis que a falta de pagamento de qualquer parcela importará no vencimento antecipado do saldo devedor, sem prejuízo das demais medidas legais;
9.8. autorizar, desde logo, nos termos do art. 28, inciso II, da Lei nº 8.443, de 1992, a cobrança judicial das dívidas fixadas por este Acórdão, diante do não atendimento às notificações; e
9.9. determinar que a unidade técnica envie a cópia deste Acórdão, com o Relatório e a Proposta de Deliberação, à Procuradoria da República no Estado do Maranhão, nos termos do art. 16, § 3º, da Lei nº 8.443, de 1992, e do art. 209, § 7º, do RITCU, para o ajuizamento das ações civis e penais cabíveis.
HISTÓRICO
2.	Trata-se de tomada de contas especial instaurada a partir da conversão de processo de fiscalização, nos termos do Acórdão 2608/2004-TCU-Segunda Câmara, da relatoria do Ministro Substituto Lincoln Magalhães da Rocha (peça 2, p. 41) , em desfavor de Riod Ayoub Jorge, como então prefeito de Santa Luzia do Paruá/MA (gestão: 1997-2000 e 2001-2004) , entre outros responsáveis, diante de indícios de irregularidade na aplicação de R$ 843.509,26 transferidos ao referido município pelo Fundo de Manutenção e Desenvolvimento do Ensino Fundamental e de Valorização do Magistério (Fundef) , durante os exercícios de 2000 e 2002, e pelo Programa Nacional de Alimentação Escolar (PNAE) , durante os exercícios de 1997 a 2002, além do repasse federal pelo Convênio nº 800029/2002 celebrado com o FNDE para a formação e a capacitação de professores.
2.1.	Realizadas a citação do então prefeito e a audiência dos demais responsáveis (peças 2, p. 43-50, e 3, p. 1-7) e apresentada as defesas, a Unidade Técnica responsável pela instrução inicial do feito propôs, às peças 3, p. 40-50, e 4, p. 1-15,  o julgamento pela irregularidade das contas com imputação de débito e aplicação de multa aos responsáveis, medida ratificada pela instrução de peça 7, p. 24-50, após a juntada de novos elementos de defesa por Riod Ayoub Jorge.
2.2.	O despacho assinado pelo titular da Secretaria de Controle Externo no Estado do Maranhão de peça 7, p. 51, informou a juntada de novos elementos de defesa pelo citado responsável (peças 148-149) , assim como a análise de irregularidades na gestão de recursos repassados ao mesmo município, no exercício de 2001, por força do PNAE, em análise nos autos do TC Processo 011.143/2002-8, propondo o sobrestamento dos presentes autos até o julgamento daquele processo, o que foi acatado pelo Relator a quo em despacho acostado à peça 7, p. 54, datado de 26/8/2010.
2.3.	Nos autos do TC Processo 011.143/2002-8, após julgamento de recurso de reconsideração, as contas foram julgadas regulares com ressalva por meio do Acórdão 3917/2016-TCU-Primeira Câmara (peça 154) , prolatado em 14/6/2016, mantido pelo Acórdão 5634/2016-TCU-Primeira Câmara, proferido em 30/8/2016 por força de embargos de declaração, o que motivou o levantamento do sobrestamento destes autos em 4/9/2017, conforme consta do parágrafo 7 do Voto que fundamenta a deliberação recorrida (peça 231) .
2.4.	A instrução de mérito da Unidade Técnica de peça 156, datada de 27/3/2018, considerou a instrução de mérito às peças 3, p. 40-50, e 4, p. 1-15, os elementos originais e adicionais de defesa acostados às peças 148 e 149 e a análise do recurso de reconsideração impetrado no TC Processo 011.143/2002-8, propondo o acatamento parcial das alegações de defesa, com redução do débito anteriormente proposto.
2.5.	Após essa nova instrução o então prefeito, ora recorrente, Riod Ayoub Jorge juntou aos autos novos elementos de defesa às peças 159-177 e, posteriormente, requerendo a desconsideração da petição e documentação citada, trazendo aos autos argumentos e documentos acostados às peças 178-200, o que motivou o Ministério Público/TCU a propor ao Ministro-Relator o retorno dos autos à Unidade Técnica para nova instrução (peça 201) , acatada à peça 202.
2.6.	Em nova instrução de mérito, a Unidade Técnica acatou parcialmente os novos elementos apresentados para reduzir o débito (peça 204) , o que foi seguido, mais uma vez, da apresentação de novos elementos pelo responsável (peças 207-208) e de proposta do Parquet especializado de retorno dos autos à Unidade Técnica para nova análise da documentação apresentada (peça 219) , tendo o Relator restituído os autos ao Ministério Público/TCU para emissão de parecer sobre o mérito do presente feito (peça 220) .
2.7.	O D. Representante do Ministério Público/TCU, em parecer acostado à peça 221, anuiu à proposta de encaminhamento constante da peça 204 e, na mesma oportunidade, reiterou a sugestão de retorno dos autos à Unidade Técnica para análise dos elementos de defesa constantes das peças 207-218.
2.8.	Registra-se que o recorrente, após o citado parecer do MPTCU, reiterou o teor da petição de peça 207 e trouxe novamente os documentos a ela anexos (peças 222-229) .
2.9.	Este Tribunal, acatando a proposta de deliberação apresentada pelo Relator, determinou o retorno dos autos à Unidade Técnica para a análise dos documentos trazidos intempestivamente pelo responsável, no prazo de trinta dias, e a posterior remessa dos autos ao Ministério Público/TCU para emissão de parecer no prazo de quinze dias (Acórdão 2292/2019-TCU-Segunda Câmara, à peça 230) .
2.10.	Em face da derradeira análise promovida (peça 233) , propôs a Unidade Técnica rejeitar as novas alegações de defesa apresentadas pelo Sr. Riod Ayoub Jorge, Ana Marcélia Moraes dos Santos, Claudia Maria Gomes e Silva Pereira, Raimundo Nonato Veras e Sandra Maria Gomes Marques às peças 207 a 218 e 222 a 229 e reiterar na íntegra as propostas constantes à instrução de peça 204, o que foi seguido de nova manifestação dos responsáveis (peças 236-244) .
2.11.	O Ministério Público/TCU (peça 245) , concordou parcialmente com a proposta de encaminhamento, apenas discordando com a proposta de julgamento das contas dos responsáveis ouvidos em audiência, para os quais somente poderia o Tribunal aplicar multa, e do não acolhimento das alegações de defesa do responsável citado em relação às parcelas de R$ 12.268,60 e de R$ 100,00 do débito proposto pela Unidade Técnica, devendo o Tribunal afastá-las, mais uma vez seguido de juntada de petição e documentos pelo responsável (peças 246-247) , de pedido de sustentação oral (peça 248) , de memorial (peças 249-255) e de pedido de retirada de pauta (peças 256-257) .
2.12.	Ao fim, este Tribunal, acatando a proposta da Unidade Técnica, com a ressalva do Ministério Público em relação às duas parcelas do débito citada no parágrafo anterior, prolatou o acórdão ora recorrido.
EXAME DE ADMISSIBILIDADE
3.	Reitera-se os exames preliminares de admissibilidade (peças 326 e 327) , ratificados à peça 330 pelo relator, Exmo. Ministro Raimundo Carreiro, que concluiu pelo conhecimento do recurso, eis que preenchidos os requisitos processuais aplicáveis à espécie, suspendendo-se os efeitos dos itens 9.4, 9.5, 9.6 e 9.8 do Acórdão 12669/2019-TCU-Segunda Câmara.
EXAME TÉCNICO
4.	Delimitação do recurso
4.1.	Constitui objeto do recurso examinar as seguintes questões:
a) preliminarmente, se as pretensões punitiva e ressarcitória desta Corte prescreveram;
b) se os recursos glosados foram corretamente aplicados;
c) se o débito pode ser imputado a um dos devedores solidários;
d) se a multa amparada no art. 57 deve persistir;
e) se a multa amparada no art. 58 deve persistir;
f) se é correto o julgamento das contas dos responsáveis ouvidos apenas em audiência; e
g) se as condutas irregulares foram devidamente caracterizadas e individualizadas.
5.	Prescrição.
5.1.	Afirmam os recorrentes que deve ser aplicado ao presente caso o prazo prescricional quinquenal para o exercício das pretensões punitiva e ressarcitória desta Corte a teor do que foi decidido pelo Supremo Tribunal Federal no âmbito do MS 35.294-DF e no Tema 899-STF que tratou da prescritibilidade da pretensão de ressarcimento ao erário fundada em decisão de tribunal de contas.
5.2.	Também afirmam que tal prazo prescricional se aplica no caso de prescrição intercorrente, que teria ocorrido nos presentes autos, eis que no período de 26/8/2010 a março de 2018, quando os presentes autos ficaram sobrestados aguardando o julgamento do TC Processo 011.143/2002-8, tal prazo teria se consumado.
5.3.	Somam ao citado prazo o período entre a citação e a instrução final de mérito lançada antes do sobrestamento dos autos, alegando o transcurso de onze anos e quatro meses sem decisão praticada por esta Corte de Contas.
5.4.	Quanto à incidência da prescrição intercorrente, os recorrentes trazem julgado do Superior Tribunal de Justiça nos autos do REsp 1.340.533-RS, para afirmarem que a suspensão do processo por prazo superior a cinco anos acarreta a ocorrência da citada prescrição.
Análise
5.5.	No exame da prescrição, a Serur tem adotado os entendimentos detalhados na peça 371, que contém estudo e pronunciamentos anteriores da secretaria sobre o tema. Nessas manifestações estão desenvolvidas as seguintes premissas, que serão utilizadas no presente exame:
a) ao julgar o RE 636.886, o STF conferiu nova interpretação ao art. 37, § 5º, da Constituição Federal, fixando a tese de que "é prescritível a pretensão de ressarcimento ao erário fundada em decisão de Tribunal de Contas";
b) as pretensões punitiva e de ressarcimento devem observar o mesmo regime na atividade de controle externo, dado o objetivo comum da prescrição, de fixar prazo para o Tribunal de Contas agir, para caracterizar o ilícito, identificar seu autor, dimensionar as consequências da conduta e impor as consequências legais, independentemente de tais consequências terem natureza punitiva ou ressarcitória;
c) até que sobrevenha norma específica, entende-se que a prescrição das pretensões punitiva e de ressarcimento, no processo de controle externo, deve observar o regime da Lei 9.873/1999, na linha dos recentes pronunciamentos do STF a respeito. Assim, sem prejuízo de se realizar o exame da prescrição também segundo o prazo decenal previsto no Código Civil, o critério adotado, na formulação da proposta de encaminhamento, será o da Lei 9.873/1999.
Análise da prescrição segundo os critérios do Acórdão 1441/2016-TCU-Plenário:
5.6.	No que se refere à pretensão punitiva, o Tribunal tem tradicionalmente aplicado os critérios definidos no Acórdão 1441/2016-TCU-Plenário, que, em incidente de uniformização de jurisprudência, orientou-se pela aplicação do Código Civil. Por este acórdão, em linhas gerais, a prescrição subordina-se ao prazo geral de dez anos (CC, art. 205) , contado a partir da data da ocorrência do fato e interrompido pelo ato que ordenar a citação, a audiência ou a oitiva da parte.
5.7.	Entre outras razões que justificaram a adoção desse critério destaca-se a de que o citado dispositivo constitui uma cláusula geral a ser empregada sempre que a pretensão for prescritível, mas a lei não estabelecer um prazo específico, como na hipótese.
5.8.	Aplicando essas balizas ao caso em exame, verifica-se que o próprio tribunal, no acórdão recorrido, identificou não ter se operado a prescrição (§ 16 do voto de peça 259) , afirmando o Relator a quo que não se vislumbraria, enfim, a prescrição da pretensão punitiva do TCU no presente caso concreto. Nesse sentido, verifica-se que as irregularidades que deram ensejo à aplicação das multas fundamentadas no art. 58 da Lei 8.443/1992 ocorreram entre os exercícios de 1998 e 2002 e os atos causadores de dano ao erário, pelo qual foi condenado o recorrente Riod Ayoub Jorge, ocorreram, o mais remoto, em 29/5/2002 (subitem 9.4 do acórdão recorrido) , não havendo transcorrido prazo superior a dez anos até a subjacente ordem de citação e audiência pelo TCU, em 16/2/2006 (peça 2, p. 43-46) , nos termos do Acórdão 1441/2016-TCU-Plenário.
5.9.	Importa ressaltar, em relação aos recorrentes João Francisco Carvalho Santos, Ana Marcélia Morais dos Santos, Claudia Maria Gomes e Silva Pereira, Raimundo Nonato Veras Barros e Sandra Maria Gomes Marques, condenados à multa prevista no art. 58 da Lei 8443/1992, que entre a oitiva em audiência, ocorrida em 16/2/2006 (peça 2, p. 43-46) , e a prolação do acórdão condenatório na sessão de 26/11/2019 (peça 258) , apesar de terem transcorrido mais de dez anos, que o prazo prescricional, nos termos do subitem 9.1.5 do Acórdão 1441/2016-TCU-Plenário, estava suspenso em razão da interposição de recursos de reconsideração por parte de Riod Ayoub Jorge nos autos do TC Processo 011.143/2002-8 (peça 7, p. 54) .
Análise da prescrição pelo regime da Lei 9.873/1999
5.10.	Adotando-se as premissas fixadas na Lei 9.873/1999 ao caso em exame, mesmo considerando-se o prazo de três anos para a consumação da prescrição intercorrente prevista em seu art. 1º, § 1º, observa-se que não estão prescritas as pretensões punitiva e ressarcitória deste Tribunal.
5.11.	Isso porque, conforme destacado no histórico dos autos acima descrito, o despacho de peça 7, p. 54, datado de 26/8/2010, que sobrestou os presentes autos até ulterior julgamento de recurso interposto nos autos do TC Processo 011.143/2002-8, que veio a ocorrer em 14/6/2016 com a prolação do Acórdão 3917/2016-TCU-Primeira Câmara (peça 154) , deve ser considerada causa suspensiva da contagem do prazo prescricional, considerando que a análise das defesas apresentadas naqueles autos, o que se mostrou correta conforme destacado no item 2.4 acima, poderia ter impacto na análise das presentes contas especiais.
5.12.	Nesse período, ainda superior a cinco anos, com os autos sobrestados, não há que se falar na contagem de prazo prescricional, eis que a existência do processo motivador do sobrestamento dos presentes autos se enquadra no que dispõe o art. 313, inciso V, alínea 'a', do Código de Processo Civil, diploma de aplicação subsidiária aos processos de controle externo, e, ainda e como consectário lógico, não há que se falar em inércia do Poder Público para o julgamento dos presentes autos ou em paralisação indevida da tramitação processual, pois pendente julgamento de outra causa com impacto direto neste processo.
5.13.	Assim, tendo em vista que a prescrição tem por finalidade punir a inércia do credor e que não há inércia punível se o credor não age por algum impedimento justificável (teoria da actio nata) , pode-se concluir que, durante a paralisação dos presentes autos até o julgamento do TC Processo 011.143/2002-8, não é plausível a contagem do prazo para a ocorrência da prescrição das pretensões punitiva e ressarcitória deste Tribunal de Contas.
5.14.	Ademais, importa ressaltar que embora o sobrestamento dos autos não esteja expressamente previsto na Lei 9.873/1999 como causa de suspensão ou mesmo interrupção da contagem do prazo prescricional, tanto a teoria da actio nata, quanto o princípio contra non valentem agere non currit praescriptio, como princípios gerais do direito, tem o condão de suspender a prescrição conforme farta e uníssona jurisprudência do Supremo Tribunal Federal como, por exemplo, no que restou decidido no RE 1.013.583/RG, relator Ministro Roberto Barroso.
5.15.	No que se refere ao período de 2002 a 2010, do início da contagem do prazo prescricional até a suspensão da contagem acima tratada, há nos autos diversos atos praticados pelo Poder Público enquadráveis no que dispõe o art. 2º que interromperam a contagem do prazo prescricional, como, por exemplo:
a) o Acórdão 2608/2004-TCU-Segunda Câmara, que determinou a conversão de processo de fiscalização nos presentes autos de tomada de contas especial;
b) a citação e as audiências dos recorrentes, ocorrida em 16/2/2006 (peça 2, p. 43-46) ;
c) instrução de mérito lançada por Unidade Técnica deste Tribunal às peças 3, p. 40-50, e 4, p. 1-15, datada de 15/12/2008.
5.16.	No que diz respeito ao período transcorrido entre 14/6/2016 e 26/11/2019, ou seja, entre o levantamento do sobrestamento dos presentes autos e a data do acórdão condenatório, também se verificam causas que interromperam a contagem do prazo prescricional, como as instruções de mérito lançadas em 27/3/2018 (peça 156) e 19/9/2018 (peça 204) , tendo esta última se ocupado da análise de extensa documentação trazida por um dos ora recorrentes a título de documentação complementar (peças 159-200) .
5.17.	Dessa forma, partindo-se da premissa de que a pretensão reparatória segue as mesmas balizas, enquanto não houver norma específica a respeito, a demonstração de que não se operou a prescrição punitiva impõe, como consequência, a conclusão de que também é viável nos presentes autos a condenação ao ressarcimento do prejuízo apurado, não havendo que se falar em prescrição no presente caso concreto.
6.	Correta aplicação dos recursos.
6.1.	Argumentam os recorrentes que os recursos públicos federais tratados nos presentes autos foram integralmente aplicados na melhoria de escolas municipais, não havendo razões para a manutenção do débito, colacionando documentos que supostamente comprovam a boa e regular aplicação de cada parcela do débito imputado por meio do subitem 9.4 do acórdão recorrido.
6.2.	Afirmam que os documentos constantes dos autos são suficientes para comprovar a realização das reformas (art. 7º, § 2º, incisos I e II, da Lei 8.666/1993) conforme atestaram na fase processual anterior a Unidade Técnica desta (peça 7, p. 35) e o Ministério Público/TCU (peça 245) , para os quais somente estariam ausentes nos autos os projetos básico e executivo necessários, o que não seria correto.
6.3.	Os documentos, segundo afirmam, estão acostados aos autos, informando as seguintes localizações: (Peça 82, Pag. 10/50, Peças 83 a 89) (Peça 105, Pag. 41/57) , (Peça 106, Pag. 41/62) , (Peça 107, Pag. 01/39) , (Pç 191 Pag. 05/73) ; (Pç 192 Pag. 42/79 e Pç 193 Pag. 01/32) ; (Pç 192 Pag. 42/79 e Pç 193 Pag. 01/32) ; (Pç 194 Pag. 43/80 e Pç 195 Pag. 01/83) ; (Pç 197 Pag. 21/61 e Pç 198 Pag. 01/43) .
6.4.	Ademais, as dúvidas da equipe de auditoria acerca da efetiva realização das reformas, conforme consta do parecer do Ministério Público/TCU (peça 245) , lhes favorece, pois não seria justo, ante toda a documentação constante dos autos, que a dúvida fosse utilizada como elemento a autorizar a conclusão de que as reformas não foram realizadas.
6.5.	Dessa forma, e em razão do desgaste pelo uso regular do imóvel, associado ao fechamento das escolas no ano de 2002, tendo a equipe de auditoria vistoriado o imóvel apenas em 2003, somadas às dúvidas acerca da realização das reformas, justificam o acolhimento das razões recursais, afirmando que "o benefício da dúvida milita em favor dos responsáveis".
6.6.	Por fim, esclarecem que, ao contrário do que concluiu esta Corte na fase processual anterior, que o nexo de causalidade está devidamente caracterizado nos presentes autos por meio dos saques realizados na conta corrente específica, atos devidamente justificados e acatados por esta Corte ante as peculiaridades do município, e os pagamentos realizados na tesouraria da prefeitura, assim se manifestando em relação a cada uma das parcelas do débito:
a) R$ 13.400,00 - Reforma da Escola Maria Teixeira:
a.1) Reforma realizada no ano de 2002, em área rural, por meio da Carta Convite 12/02, conforme orçamento detalhado em planilha (documento 27) , especificações técnicas, projetos arquitetônicos, medição, empenho, ordem de pagamento, nota fiscal, atestado de recebimento da obra, recibo e relatório físico financeiro;
a.2) O nexo de causalidade resta devidamente evidenciado entre o saque realizado na conta corrente específica em 29/5/2002, no valor de R$ 43.994,63, e o pagamento descrito nos documentos citados no montante de R$ 13.400,00. 
b) R$ 10.120,00 - Reforma da Escola Raimundo Souza da Conceição:
b.1) Reforma realizada no ano de 2002, em área rural, por meio da Carta Convite 15/02, conforme orçamento detalhado em planilha, especificações técnicas, projetos arquitetônicos, medição, empenho, ordem de pagamento, nota fiscal, atestado de recebimento da obra, recibo e relatório físico financeiro;
b.2) O nexo de causalidade resta devidamente evidenciado entre o saque realizado na conta corrente específica em 21/6/2002, no valor de R$ 5.000,00, e o pagamento descrito nos documentos citados no montante de R$ 13.400,00 ocorrido na mesma data.
c) R$ 13.400,00 - Reforma da Escola José Genésio Tomaz:
c.1) Reforma realizada no ano de 2002, em área rural, por meio da Carta Convite 15/02, conforme orçamento detalhado em planilha, especificações técnicas, projetos arquitetônicos, medição, empenho, ordem de pagamento, nota fiscal, atestado de recebimento da obra, recibo e relatório físico financeiro (documento 30) ;
c.2) O nexo de causalidade resta devidamente evidenciado no cotejo entre o cheque emitido no valor de R$ 13.400,00, conforme extrato anexo (documento 32) , e o recibo, ambos emitidos na mesma data.
d) R$ 28.235,23 - Reforma das escolas Benedito Mendes (R$ 6.908,23) , Pedro Silva Souza (R$ 11.026,00) e Raimundo Marciano (R$ 10.301,00) :
d.1) Reformas realizadas no ano de 2002, em área rural, por meio da Carta Convite 22/02, conforme orçamento detalhado em planilha, especificações técnicas, projetos arquitetônicos, medição, empenho, ordem de pagamento, nota fiscal, atestado de recebimento da obra, recibo e relatório físico financeiro (documento 37) ;
d.2) O nexo de causalidade resta devidamente evidenciado no cotejo entre o cheque emitido no valor de R$ 28.253,23, conforme extrato anexo, e o recibo, ambos emitidos na mesma data (documento 39) .
e) R$ 40.041,36 - Reforma das escolas João Pereira Alencar (R$ 22.050,32) , Maria Catarina (R$ 14.779,00) e João Militão Mello (RE 3.212,00) :
e.1) Reformas realizadas no ano de 2002, em área rural, por meio da Carta Convite 30/02, conforme orçamento detalhado em planilha, especificações técnicas, projetos arquitetônicos, medição, empenho, ordem de pagamento, nota fiscal, atestado de recebimento da obra, recibo e relatório físico financeiro (documento 46) ;
e.2) O nexo de causalidade resta devidamente evidenciado no cotejo entre os cheques emitidos nos valores de R$ 14.779,00 e R$ 3.212,00, conforme extrato anexo (documento 48) , e os recibos, contemporâneos entre si, além do saque no montante de R$ 26.098,32 para pagamento da quantia restante de R$ 22.050,32, tendo o saque e o documento de medição dos serviços prestados ocorridos no dia 1/8/2002 (documentos 48 e 50) .
Análise
6.7.	Não assiste razão aos recorrentes. Vigora, no âmbito da Administração Pública, as regras constantes do art. 70, parágrafo único, da Constituição Federal, c/c art. 93 do Decreto-lei 200/1967 e art. 66 do Decreto 93.872/1986, que impõe ao gestor público o dever de comprovar a boa e regular aplicação dos recursos públicos, de modo que, convertidos os autos em tomada de contas especial, o benefício da dúvida não milita em favor dos recorrentes.
6.8.	Em razão das citadas regras, deveriam os recorrentes demonstrar nos presentes autos os itens efetivamente reformados nas escolas municipais por meio dos projetos básico e executivo que, por força do art. 7º da Lei 8.666/1993, abaixo transcrito, são documentos obrigatórios:
Art. 7o  As licitações para a execução de obras e para a prestação de serviços obedecerão ao disposto neste artigo e, em particular, à seguinte seqüência:
I - projeto básico;
II - projeto executivo;
6.9.	Ademais, há de se ressaltar que a exigência de tais projetos nos presentes autos, além de imperativo legal, mostra-se necessário para demonstrar quais itens foram de fato objeto de reforma nas escolas, já que são eles que definem o "conjunto de elementos necessários e suficientes, com nível de precisão adequado, para caracterizar a obra ou serviço, ou complexo de obras ou serviços objeto da licitação" e "o conjunto dos elementos necessários e suficientes à execução completa da obra", nos termos do art. 6º do mesmo diploma legal, sendo obrigatórios, ademais, para os casos de dispensa ou inexigibilidade de licitação conforme previsto no § 9º do mesmo art. 7º.
6.10.	Dessa forma, embora os extratos bancários constantes dos autos demonstrem a emissão de cheques ou saques na conta corrente específica, situação relativizada por esta Corte para acatar parte dos débitos iniciais, coincidentes com as datas e valores dos termos de recebimento das obras, não há comprovação da realização dos serviços mesmo tendo havido vistoria in loco, eis que não sabidos quais itens foram objeto de reforma e somado ao estado geral dos imóveis vistoriados, onde não se mostrou viável a constatação das melhorias.
7.	Impossibilidade de imputação de débito.
7.1.	Alega o recorrente Riod Ayoub Jorge não ser possível lhe imputar o débito apurado nos presentes autos, pois tendo os recursos sido pagos à construtora contratada pela Prefeitura Municipal não pode este Tribunal deixar de chamá-la aos autos para que dê garantia aos serviços prestados.
Análise
7.2.	Não assiste razão ao recorrente. Este Tribunal não tem atribuição de acionar garantia por serviços prestados, sendo a condenação ao ressarcimento do dano causado ao erário sua atribuição constitucional e, ante as características do instituto da solidariedade passiva, tem o poder de imputar o débito a todos ou a qualquer dos devedores solidários.
8.	Multa prevista no art. 57 da Lei 8.443/1992.
8.1.	Suscita o recorrente Riod Ayoub Jorge que os fundamentos para a aplicação da multa a ele aplicada, com espeque no art. 57 da Lei 8.443/1992, não persistem.
8.2.	Questiona cada um dos itens constantes do ofício de audiência a ele encaminhado (peça 2, p. 43) , esclarecendo não persistirem as irregularidades nele detalhadas.
Análise
8.3.	Não há razões para o recorrente se insurgir, eis que não houve condenação ao pagamento de multa amparada no art. 58 da Lei Orgânica deste Tribunal, sendo a penalidade a ele aplicada em consequência do débito, o que, conforme análise acima, não foi afastado.
9.	Multa prevista no art. 58 da Lei 8.443/1992.
9.1.	Alegam os recorrentes que as multas a eles aplicadas não devem persistir, pois Raimundo Nonato Veras Barros teria ocupado o cargo de presidente da comissão de licitação, função na qual teria praticado os atos irregulares apurados nos presentes autos, nos anos de 2000 e 2001, ao passo que esta Corte acolheu integralmente as defesas apresentadas na fase processual anterior relativas aos exercícios de 1998, 1999 e 2000, restando inconsistências apenas em relação ao ano de 2002, esclarecendo que a gestão dos recursos do FUNDEF e do PNAE, objeto dos presentes autos, relativas ao exercício de 2001 foram tratados no TC Processo 011.143/2002-8.
9.2.	Ademais, a suposta simulação de licitação e a ausência de documentos obrigatórios, constantes do parágrafo 59, alíneas 'a' e 'b', da instrução de peça 204 como razões para a aplicação da multa ao citado recorrente não podem ser imputadas a ele, pois não seria atribuição dos membros da comissão a elaboração de propostas de empresas licitantes, tida como indício da irregularidade na auditoria, além de ter sido juntados aos autos todos os documentos obrigatórios do procedimento licitatório (peças 74-78 e 189, p. 33-61) e de restar comprovada a execução dos objetos licitados a preços abaixo dos de mercado.
Análise
9.3.	Inicialmente esclareça-se que a execução do objeto licitado a preços abaixo dos praticados no mercado não tem o condão de tornar lícitas as práticas irregulares apuradas pelo Tribunal e que serviram de motivo para a aplicação de multa aos recorrentes.
9.4.	Em relação ao recorrente Raimundo Nonato Veras Barros, cabe esclarecer, ao contrário do que alega, que não foram acatadas as razões de justificativa apresentadas pelos responsáveis na fase processual anterior relativas aos exercícios de 1998, 1999 e 2002, mas sim as alegações de defesa, somente apresentadas nos presentes autos pelo também recorrente Riod Ayoub Jorge e que se prestam a justificar a boa e regular aplicação dos recursos públicos federais geridos.
9.5.	Quanto às alegações de que não subsistem as irregularidades atribuíveis aos recorrentes, importante transcrever o trecho da instrução de mérito (peça 204) citada na peça recursal:
59. No tocante aos recursos do Fundef/2000 tratados nesta TCE, restaram as irregularidades que ensejaram a audiência dos responsáveis, Srs. Cláudia Maria Gomes e Silva Pereira, Raimundo Nonato Veras Barros e Sandra Maria Gomes Marques, relacionadas nos subitens 2.1.3.3 a 2.1.3.8 do Relatório de Auditoria, abaixo dispostas:
a) simulação de licitações - Convites 2/2000 (propostas das três licitantes adulteradas com verniz corretivo) , 3/2000, 4/2000 (propostas redigidas de forma análoga e coincidente) , 5/2000 (propostas redigidas de forma análoga e coincidente) , 6/2000 (propostas redigidas de forma análoga e coincidente) , e 7/2000 (propostas redigidas de forma análoga e coincidente) ; e
b) ausência de documentos obrigatórios para licitação de obras - inexistência de projetos básico e executivo nas contratações decorrentes dos Convites 2/2000, 3/2000, 4/2000, 5/2000, 6/2000, em desobediência ao art. 7º da Lei 8.666/1993, bem como do ART das obras, em desacordo ao art. 1º da Lei 6.496/1977.
60. Sobre os recursos do Fundef/2002 tratados nesta TCE, restam as irregularidades que ensejaram a audiência dos responsáveis, Srs. Ana Marcélia Morais dos Santos, Cláudia Maria Gomes e Silva Pereira e Sandra Maria Gomes Marques, relacionadas no subitem 3.1.3.1, 3.2.3.2, 3.2.3.4 e 3.2.3.7 do Relatório de Auditoria, abaixo dispostas:
a) simulação de licitações - analisando-se os quadros comparativos de preços das licitações de obras no exercício de 2002 (Convites 12, 15, 22, 30 e 39) , detectou-se a combinação de propostas entre as três licitantes, de forma que a diferença de preços da proposta vencedora para as demais é constante em todos os itens, demonstrando que os quadros comparativos foram montados. A soma real dos itens apresentados pelo proponentes não coincide com o valor encontrado pela CPL, o que é mais um indício de que houve montagem das licitações;
b) ausência de documentos obrigatórios - inexistência de projetos básico e executivo nas contratações decorrentes dos convites realizados, em desobediência ao art. 7º da Lei 8.666/1993, bem como do ART das obras, em desacordo ao art. 1º da Lei 6.496/1977; e
c) fracionamento de despesas - as aquisições de material de limpeza, escolar e expediente no exercício de 2002 compreendem fracionamento de despesas, eis que o somatório das compras, R$ 89.069,00, ultrapassa o limite previsto no art. 23, inciso II, alínea "a", da Lei 8.666/93.
9.6.	Da leitura das irregularidades é nítida a imprestabilidade dos argumentos trazidos via recurso de reconsideração para a alteração do julgado combatido, sendo certo que era de responsabilidade da comissão de licitações, da qual os recorrentes eram presidente e membros, a identificação das falhas apontadas por esta Corte, seja aquelas praticadas pelas licitantes, seja as praticadas pelo órgão demandante da contratação.
9.7.	Dessa forma, não havendo argumentos e/ou documentos que comprovem a não participação do recorrente nos atos inquinados, os argumentos não merecem acolhida.
10.	Julgamento de contas dos responsáveis ouvidos em audiência.
10.1.	Por fim, os recorrentes Ana Marcélia Morais dos Santos, Claudia Maria Gomes e Silva Pereira, Raimundo Nonato Veras Barros e Sandra Maria Gomes Marques questionam o julgamento pela irregularidade de suas contas nos presentes autos, no qual foram ouvidos apenas em audiência.
10.2.	Para tanto valem-se de excerto do parecer do Representante do Parquet especializado (peça 245) , quando assim se manifestou o Subprocurador-Geral Lucas Rocha Furtado:
No que tange às pessoas ouvidas apenas em audiência, embora concorde com a instrução, pelos seus próprios fundamentos, quanto ao juízo formado a respeito das suas responsabilidades pelas irregularidades apuradas neste processo, considero incabível o julgamento de contas em relação a elas, mas tão somente, quando for o caso, a aplicação de multa. Esses responsáveis não têm relação com o débito que implicou a conversão da auditoria original nesta tomada de contas especial. Fosse apenas em atenção às suas condutas, a apenação, se pertinente, já poderia ter sido aplicada no deslinde da auditoria, quando seria cabível tão somente a aplicação de multa. A situação dessas pessoas não pode ser agravada tão somente em face da instauração de tomada de contas especial com fundamento na conduta de terceiros.
10.3.	Afirmam os recorrentes que os atos por eles praticados não tiveram o condão de causar danos ao erário e, portanto, não seriam enquadráveis na regra constante do art. 1º, inciso I, da Lei 8.443/1992, tendo, como membros da comissão de licitação e secretário municipal, "apenas licitar e cumprir com etapas da dinâmica educacional".
Análise
10.4.	Assiste razão aos recorrentes. O processo de tomada de contas especial tem por finalidade a apuração dos fatos, identificação dos responsáveis e quantificação do dano (art. 8º da Lei 8.443/1992) , devendo os agentes responsabilizáveis pelo débito, nos termos do art. 12, inciso I, do mesmo normativo, serem citados pelo Tribunal e, ao final da instrução processual, terem suas contas julgadas regulares, regulares com ressalva ou irregulares.
10.5.	Os recorrentes indicados, ouvidos apenas em audiência na fase processual anterior, caso de fato houvessem contribuído para o dano ao erário apurado nestes autos, conforme consta dos fundamentos da deliberação recorrida, deveriam ter sido citados solidariamente com o então prefeito, recorrente Riod Ayoub Jorge, o que não ocorreu.
10.6.	Dessa forma, não podem ter suas contas julgadas sob pena, ademais, de violação aos princípios do contraditório e da ampla defesa já que, como dito, é pressuposto lógico das normas constantes da Lei Orgânica deste Tribunal que o julgamento pela irregularidade das contas em processo de tomada de contas especial pressupõe a oitiva em citação.
11.	Atos irregulares.
11.1.	Questiona o recorrente João Francisco Carvalho dos Santos quais seriam os atos irregulares por ele praticados, informando que esta Corte não individualizou as condutas motivadoras da aplicação de multa e que o simples fato de ocupar o cargo de Secretário Municipal não é motivo para a apenação.
11.2.	Ademais, esclarece que não era de sua responsabilidade a realização de aquisição de materiais, definição das modalidades de licitação e que não atuou como ordenador de despesas,  se "limitando a resolver questões relacionadas ao cotidiano da educação no município".
11.3.	Por fim, alega que cumpria ordens emanadas do então prefeito e que "só lhe restava confiar na regularidade das mesmas", pois não possuía assessoria técnica ao passo que o prefeito a possuía, afirmando, nesse sentido, a incidência das seguintes excludentes de culpabilidade: obediência hierárquica a ordem não manifestamente ilegal e inexigibilidade de conduta diversa, citando diversos doutrinadores.
Análise
11.4.	Não assiste razão ao recorrente. As definições trazidas nas razões recursais acerca das definições das excludentes de culpabilidade, amparadas em extensa doutrina, estão corretas, mas restou ausente a comprovação de suas incidências ao presente caso concreto.
11.5.	O recorrente não logrou comprovar que os atos por ele praticados, conforme descrito na matriz de responsabilização constante da peça 233 e abaixo reproduzidas, foram praticados em circunstâncias nas quais deveria sua culpabilidade ser afastada em razão de ter recebido ordem não manifestamente ilegal e que não seria exigível que adotasse conduta diversa.
11.6.	A condenação à multa amparada no art. 58, inciso II, da Lei 8.443/1992, decorreu das seguintes irregularidades:
a) Contratação de empresa sem licitação ou por inexigibilidade de competição sem justificativa com recursos do Fundef 2002;
b) Pagamento de despesas incompatíveis com a finalidade do Fundef;
c) Contratação de professores e funcionários sem concurso público;
d) Não pagamento do terço constitucional de férias a servidores e professores; e
e) Despesas com magistério inferior a 60% do repasse do Fundef no exercício de 2002.
11.7.	Em todas as irregularidades foi devidamente comprovada a participação do recorrente, conforme se verifica das diversas instruções lançadas por unidade técnica desta Corte na fase processual anterior e devidamente amparadas nos documentos constantes dos autos.
11.8.	A título de exemplo, haja vista a alegação genérica trazida nas razões recursais, cita-se os documentos de peça 200, p. 13-28, que tratam da dispensa irregular de licitação e de pagamento de despesas incompatíveis com a finalidade do Fundef, dos quais se verifica que o recorrente foi ordenador de despesas ao assinar ordem de pagamento (peça 200, p. 21 e 23) , além de ter indicado profissionais não enquadráveis nas despesas relativas ao Fundef (peça 200, p. 27-28) .
11.9.	Ademais, conforme destacado, não se comprova o recebimento de ordem superior para a prática dos atos irregulares, além de sequer indicar quais das irregularidades apuradas pelo Tribunal não seriam manifestamente ilegais.
CONCLUSÃO
12.	Da análise anterior conclui-se que:
a) não há que se falar na consumação do prazo prescricional;
b) não há nos autos documentos que comprovem a boa e regular aplicação dos recursos imputados como débito ao recorrente Riod Ayoub Jorge;
c) a oitiva pelo Tribunal e a imputação de débito pode ser feita a apenas um dos devedores solidários;
d) não há fundamentos para o afastamento da multa amparada no art. 57;
e) a multa amparada no art. 58 foi corretamente aplicada;
f) aos responsáveis ouvidos na fase processual anterior apenas em audiência não se mostra correto o julgamento pela irregularidade de suas contas; e
g) as condutas irregulares foram devidamente caracterizadas e individualizadas.
12.1.	Dessa forma, deve ser dado parcial provimento aos recursos para afastar o julgamento das contas dos recorrentes João Francisco Carvalho dos Santos, Ana Marcélia Morais dos Santos, Claudia Maria Gomes e Silva Pereira, Raimundo Nonato Veras Barros e Sandra Maria Gomes Marques, mantendo as multas a eles aplicadas.
PROPOSTA DE ENCAMINHAMENTO
13.	Ante o exposto, submete-se à consideração superior a presente análise dos recursos de reconsideração interpostos por João Francisco Carvalho Santos, Ana Marcélia Morais dos Santos, Claudia Maria Gomes e Silva Pereira, Raimundo Nonato Veras Barros, Riod Ayoub Jorge e Sandra Maria Gomes Marques contra o Acórdão 12669/2019-TCU-Segunda Câmara, propondo-se, com fundamento nos arts. 32, inciso I, e 33, da Lei 8.443/1992:
a) conhecer dos recursos de reconsideração e, no mérito, dar-lhes parcial provimento para, alterando o subitem 9.6 do acórdão recorrido, excluir o julgamento das contas dos recorrentes João Francisco Carvalho dos Santos, Ana Marcélia Morais dos Santos, Claudia Maria Gomes e Silva Pereira, Raimundo Nonato Veras Barros e Sandra Maria Gomes Marques;
b) comunicar o teor da decisão que vier a ser proferida aos recorrentes e aos demais interessados."
*** Parecer do MPTCU ***
"Trata-se de recursos de reconsideração interpostos, conjuntamente, por Riod Ayoub Jorge, Ana Marcélia Morais dos Santos, Cláudia Maria Gomes e Silva Pereira, Sandra Maria Gomes Marques e Raimundo Nonato Veras Barros (peças 305 a 314) e, individualmente, por João Francisco Carvalho Santos (peça 317) contra o Acórdão 12669/2019-TCU-Segunda Câmara (peça 258) , retificado materialmente pelo Acórdão 412/2020-TCU-Segunda Câmara (peça 264) , proferidos nestes autos de tomada de contas especial instaurada a partir da conversão de relatório de auditoria realizada na Prefeitura Municipal de Santa Luzia do Paruá/MA, por força do Acórdão 2608/2004-TCU-Segunda Câmara (peça 2, p. 41) .
Transcreve-se, a seguir, o acórdão recorrido, já com as correções materiais promovidas pelo Acórdão 412/2020-TCU-Segunda Câmara:
9.1. considerar revéis os responsáveis (Adão Araújo Alencar, Fábio Barbosa Ayoub, Honório Pires de Medeiros, Márcia Ayoub de Medeiros, Maria Rodrigues da Silva, Ana Marcélia Morais dos Santos, Cláudia Maria Gomes e Silva Pereira, João Francisco Carvalho Santos, Raimundo Nonato Veras Barros e Sandra Maria Gomes Marques) , nos termos do art. 12, § 3º, da Lei nº  8.443, de 1992, sem prejuízo de lhes aproveitar os elementos objetivos apresentados na defesa de Riod Ayoub Jorge;
9.2. rejeitar as alegações de defesa apresentadas por Riod Ayoub Jorge;
9.3. julgar regulares, com fundamento nos arts. 1º, inciso I, 16, inciso I, 17 e 23, inciso I, da Lei 8.443, de 1992, e ns arts. 1º, inciso I, 207 e 214, inciso I, do Regimento Interno do TCU, as contas de Adão Araújo Alencar, Fábio Barbosa Ayoub, Honório Pires de Medeiros, Márcia Ayoub de Medeiros e Maria Rodrigues da Silva, diante dos elementos de convicção até aqui obtidos pelo TCU, dando-lhes quitação plena, nos termos do art. 18 da Lei 8.443, de 1992;
9.4. julgar irregulares as contas de Riod Ayoub Jorge, nos termos dos arts. 1º, I, 16, III, "b" e "c", 19, caput e 23, III, da Lei nº 8.443, de 1992, para condená-lo ao pagamento do débito apurado nestes autos, atualizado monetariamente e acrescido dos juros de mora calculados desde as datas especificadas até a efetiva quitação, fixando-lhe o prazo de 15 (quinze) dias, contados da ciência desta deliberação, para comprovar, perante o Tribunal, nos termos do art. 214, III, "a", do RITCU, o recolhimento da referida dívida em favor do Fundo de Manutenção e Desenvolvimento do Ensino Fundamental e de Valorização do Magistério sob as seguintes condições:
	Valor Histórico (R$) :
	Data da Ocorrência:

	13.400,00
	29/5/2002

	10.120,00
	28/6/2002

	13.400,00
	24/6/2002

	28.235,23
	1/7/2002

	40.041,36
	1/8/2002

9.5. aplicar em desfavor de Riod Ayoub Jorge a multa prevista no art. 57 da Lei nº 8.443, de 1992, sob o valor de R$ 40.000,00 (quarenta mil reais) , fixando-lhe o prazo de 15 (quinze) dias, contados da notificação, para que comprove, perante o Tribunal (art. 214, III, "a", do RITCU) , o recolhimento da referida dívida ao Tesouro Nacional, atualizada monetariamente na forma da legislação em vigor;
9.6. julgar irregulares as contas de Ana Marcélia Morais dos Santos, Cláudia Maria Gomes e Silva Pereira, João Francisco Carvalho Santos, Raimundo Nonato Veras Barros e Sandra Maria Gomes Marques, nos termos dos arts. 1º, I, 16, III, "b", e 19, caput, da Lei nº 8.443, de 1992, para lhes aplicar, individualmente, a multa prevista no art. 58, II, da Lei nº  8.443, de 1992, sob o valor de R$ 20.000,00 (vinte mil reais) , fixando-lhes o prazo de 15 (quinze) dias, contados da ciência desta deliberação, para que comprovem, perante o Tribunal (art. 214, III, "a", do RITCU) , o recolhimento da referida dívida ao Tesouro Nacional atualizada monetariamente desde a data do presente acórdão até a do efetivo recolhimento, se for paga após o vencimento, na forma da legislação em vigor;
9.7. autorizar, caso requerido, nos termos do art. 26 da Lei nº 8.443, de 1992, e do art. 217 do RITCU, o parcelamento das dívidas fixadas por este Acórdão em até 36 (trinta e seis) parcelas mensais e sucessivas, com a atualização monetária e os correspondentes acréscimos legais, esclarecendo aos responsáveis que a falta de pagamento de qualquer parcela importará no vencimento antecipado do saldo devedor, sem prejuízo das demais medidas legais;
9.8. autorizar, desde logo, nos termos do art. 28, inciso II, da Lei nº 8.443, de 1992, a cobrança judicial das dívidas fixadas por este Acórdão, diante do não atendimento às notificações; e
9.9. determinar que a unidade técnica envie a cópia deste Acórdão, com o Relatório e a Proposta de Deliberação, à Procuradoria da República no Estado do Maranhão, nos termos do art. 16, § 3º, da Lei nº 8.443, de 1992, e do art. 209, § 7º, do RITCU, para o ajuizamento das ações civis e penais cabíveis.
As irregularidades que ensejaram a condenação dos recorrentes, relativas à aplicação de recursos do Fundo de Manutenção e Desenvolvimento do Ensino Fundamental e de Valorização do Magistério (Fundef) nos exercícios de 2000 e 2002, foram as seguintes:
a) responsável Riod Ayoub Jorge, ex-prefeito do Município de Santa Luzia do Paruá/MA (gestões: 1997/2000 e 2001/2004) : pagamento, com recursos do Fundef/2002, por obras e/ou serviços não executados e superdimensionamento de itens referentes às reformas das escolas Maria Teixeira (Quadra XXI) , Raimundo Souza da Conceição (Quadra XVII) , José Genésio Tomaz (Povoado Juçaral) , Benedito Mendes (Povoado Benedito Mendes) , Pedro Silva Sousa (Quadra XV) , Raimundo Marciano (Quadra XXIX) , João Pereira Alencar (Quadra XVII) , João Militão (Quadra XVIII) e Maria Catarina (Quadra XIX)  (subitem 3.2.3.5 do Relatório de Auditoria, peça 2, pp. 15/7) , totalizando débito original de R$ 105.196,59;
b) responsáveis Riod Ayoub Jorge, ex-prefeito, e João Francisco Carvalho Santos, ex-Secretário Municipal de Educação (gestão 1997/2002) :
b.1) contratação de empresas sem licitação: no exercício de 2000, os Colégios Deputado Epitácio Cafeteira e Senador Henrique de La Rocque, que têm a mesma proprietária, Benedita Lopes de Oliveira, foram contratados sem licitação, em afronta ao art. 2° da Lei 8.666/1993 (item 2.3.3.2 do Relatório de Auditoria, peça 2, p. 5) ;
b.2) inexigibilidade de licitação sem formalização de procedimento de justificativa (contrato de prestação de serviços celebrado em 12/11/1998, à peça 15, pp. 37/9) : o Programa de Capacitação de Docentes do Sistema Educacional do Maranhão (Procad) , que consiste na graduação em nível superior dos professores das redes públicas de ensino no Estado do Maranhão, é resultado de uma parceria entre a Universidade Estadual do Maranhão (UEMA) e os municípios do Estado, reconhecendo-se, inclusive, o caráter de inexigibilidade de licitação por inviabilidade de competição, nos termos do art. 25, caput, da Lei de Licitações. Todavia, não foi formalizado o necessário procedimento de justificativa, consoante determina o art. 26 da mesma norma (item 2.3.3.3 do Relatório de Auditoria, peça 2, p. 5) ;
b.3) despesas incompatíveis com a finalidade do Fundef: em entrevistas com os conselheiros da Alimentação Escolar e do Fundef, constatou-se que servidores alienígenas ao ensino fundamental (Sandra Maria Gomes Marques, diretora de pessoal da Secretaria de Administração; Wilson Pinheiro de Sousa Brito, coordenador de esportes da Secretaria de Esportes; e Raimundo Nonato Veras Barros, secretário de administração da Secretaria de Administração) estariam sendo remunerados com recursos do Fundef, em colisão com o que dispõe o art. 70 da Lei 9.394/1996  (itens 2.4.3.2 e 3.3.3.2 do Relatório de Auditoria, peça 2, pp. 6 e 18/9) ;
b.4) contratação de professores e funcionários sem concurso público: observando-se as folhas de pagamento do pessoal administrativo remunerado com recursos do Fundef (peças 14 e 15) , constata-se que muitos dos funcionários são analfabetos, implicando dizer que seriam contratados sem concurso público, aliás, uma tônica detectada durante as visitas da Equipe de Auditoria às escolas municipais e em entrevistas com professores e funcionários (itens 2.4.3.3 e 3.3.3.3 do Relatório de Auditoria, peça 2, pp. 7 e 19) ;
b.5) não pagamento do terço constitucional de férias: observou-se que nem os professores nem o quadro administrativo recebeu o abono de férias correspondente ao terço constitucional previsto no art. 7°, XVII, da Constituição Federal, consoante se vê nas folhas de pagamento do mês de julho/2000 (peças 13 e 14) (itens 2.4.3.4 e 3.3.3.4 do Relatório de Auditoria, peça 2, pp. 7 e 19) ; e
b.6) despesas com o magistério inferior a 60% do repasse: comparando-se os gastos com magistério nos meses de janeiro, fevereiro, julho e dezembro 2002 com os repasses nos períodos correspondentes, constata-se que, em nenhum deles, houve o alcance do percentual de 60% determinado pela lei (item 3.5.3.2 do Relatório de Auditoria, peça 2, p. 21) .
c) responsáveis Riod Ayoub Jorge, ex-prefeito (cf. ofício de citação à peça 2, p. 44) , Ana Marcélia Morais dos Santos, Cláudia Maria Gomes e Silva Pereira e Sandra Maria Gomes Marques, membros da Comissão Permanente de Licitação (CPL) no exercício de 2002:
c.1) fracionamento de despesas: as aquisições de material de limpeza, escolar e expediente no exercício de 2002 compreendem fracionamento de despesas, eis que o somatório das compras, R$ 89.069,00, ultrapassa o limite previsto no art. 23, inciso II, alínea "a", da Lei 8.666/1993 (item 3.1.3.1 do Relatório de Auditoria, peça 2, p. 9) ;
c.2) simulação de licitações: analisando-se os quadros comparativos de preços das licitações de obras no exercício de 2002 (Convites 12/2002, 15/2002, 22/2002, 30/2002 e 39/2002) , detectou-se a combinação de propostas entre as três licitantes, de forma que a diferença de preços da proposta vencedora para as demais é constante em todos os itens, demonstrando que os quadros comparativos foram montados. A soma real dos itens apresentados pelos proponentes não coincide com o valor encontrado pela CPL, o que é mais um indício de que houve montagem das licitações (itens 3.2.3.2 e 3.2.3.4 do Relatório de Auditoria, peça 2, pp. 12/5) ;
c.3) ausência de documentos obrigatórios (Convites 12/2002, 15/2002, 22/2002, 30/2002 e 39/2002) : inexistência de projetos básico e executivo nas contratações decorrentes dos convites realizados, em desobediência ao art. 7º da Lei 8.666/1993, bem como da Anotação de Responsabilidade Técnica (ART) das obras, em desacordo ao art. 1º da Lei 6.496/1977 (item 3.2.3.7 do Relatório de Auditoria, peça 2, p. 17) ; e
d) responsáveis Riod Ayoub Jorge, ex-prefeito (cf. ofício de citação à peça 2, p. 44) , Cláudia Maria Gomes e Silva Pereira, Sandra Maria Gomes Marques e Raimundo Nonato Veras Barros, membros da Comissão Permanente de Licitação no exercício de 2000:
d.1) simulação de licitações: Convites 2/2000 (propostas das três licitantes adulteradas com verniz corretivo) , 4/2000 (propostas redigidas de forma análoga e coincidente) , 5/2000 (propostas redigidas de forma análoga e coincidente) , 6/2000 (propostas redigidas de forma análoga e coincidente) , e 7/2000 (propostas redigidas de forma análoga e coincidente) (itens 2.1.3.3, 2.1.3.5, 2.1.3.6, 2.1.3.7 e 2.1.3.8 do Relatório de Auditoria, peça 1, pp. 47/50, e peça 2, p. 1) ; e
d.2) ausência de documentos obrigatórios para licitação de obras: inexistência de projetos básico e executivo nas contratações decorrentes dos Convites 2/2000, 3/2000, 4/2000, 5/2000, 6/2000 e 7/2000, em desobediência ao art. 7º da Lei 8.666/1993, bem como da Anotação de Responsabilidade Técnica (ART) das obras, em desacordo ao art. 1º da Lei 6.496/1977 (itens 2.1.3.3, 2.1.3.4, 2.1.3.5, 2.1.3.6, 2.1.3.7 e 2.1.3.8 do Relatório de Auditoria, peça 1, pp. 47/50, e peça 2, p. 1) . 
Inconformados com o acórdão condenatório, os responsáveis cujas contas foram julgadas irregulares interpuseram recursos de reconsideração, que foram conhecidos por Vossa Excelência, com efeito suspensivo em relação aos itens 9.4, 9.5, 9.6 e 9.8 do Acórdão 12669/2019-TCU-Segunda Câmara (peça 330) .
A Secretaria de Recursos (Serur) examinou as alegações recursais e, em pronunciamentos uniformes, formulou a seguinte proposta de encaminhamento (peças 372 a 374) : 
a) conhecer dos recursos de reconsideração e, no mérito, dar-lhes parcial provimento para, alterando o subitem 9.6 do acórdão recorrido, excluir o julgamento das contas dos recorrentes João Francisco Carvalho dos Santos, Ana Marcélia Morais dos Santos, Claudia Maria Gomes e Silva Pereira, Raimundo Nonato Veras Barros e Sandra Maria Gomes Marques;
b) comunicar o teor da decisão que vier a ser proferida aos recorrentes e aos demais interessados.
Registre-se que, após o fim da etapa de instrução, os recorrentes Riod Ayouob Jorge, Ana Marcélia Morais dos Santos, Cláudia Maria Gomes e Silva Pereira, Sandra Maria Gomes Marques e Raimundo Nonato Veras Barros apresentaram, em duas ocasiões, novas manifestações (peça 375 a 378) , buscando infirmar as conclusões da Serur.
II
O Ministério Público de Contas manifesta-se, com alguns ajustes, de acordo com a proposta de encaminhamento formulada pela Serur, pelos fundamentos que passa a expor.
De início, no tocante à alegação de prescrição das pretensões punitiva e de ressarcimento ao erário, o MP de Contas, baseando-se na jurisprudência atual do TCU, entende que a pretensão de ressarcimento ao erário é imprescritível (Súmula 347 do TCU) e que a prescrição da pretensão punitiva se rege pelo prazo de 10 anos previsto no art. 205 do Código Civil, nos termos do Acórdão 1441/2016-TCU-Plenário.
Nessa linha, verifica-se que o prazo prescricional da pretensão punitiva, que começou a fluir a partir da ocorrência das irregularidades (nos exercícios de 2000 e 2002) , foi interrompido em 4/2/2004, quando foram ordenadas a citação e a audiência dos responsáveis (peça 2, p. 41) . O prazo decenal foi reiniciado em 4/2/2004, mas foi suspenso no período de 15/10/2009 a 19/8/2010, para o exame de novos elementos de defesa apresentados pelo ex-prefeito (peças 95 a 137 e peça 7, pp. 24/52) . Em 26/8/2010, o processo foi sobrestado para aguardar o julgamento do recurso de reconsideração interposto por Riod Ayoub Jorge no TC Processo 011.143/2002-8 (peça 7, p. 54) , o que suspendeu, mais uma vez, a contagem da prescrição. Referido recurso foi julgado pelo Acórdão 3917/2016-TCU-Primeira Câmara (peça 154) , proferido em 14/6/2016, quando voltou a fluir o prazo prescricional. Houve novas suspensões da prescrição no período de 16/5/2018 a 16/6/2019, em razão de novos elementos de defesa apresentados nos autos (peças 159/200, 207/18, 222/9 e 233/5) . Em 26/11/2019, sobreveio o acórdão condenatório nesta TCE (peça 258) . 
Verifica-se, assim, que, entre a ordem de citação e o julgamento, se descontados os períodos de suspensão da prescrição, não decorreu tempo superior a 10 anos, de modo que não se consumou a prescrição intercorrente, ao contrário do alegado pelos recorrentes.
No mérito, o MP de Contas entende que não foram afastadas as irregularidades que ensejaram a condenação dos responsáveis, embora divirja de alguns dos fundamentos adotados pela Serur.
Em relação ao débito imputado ao ex-prefeito municipal, Riod Ayob Jorge, nota-se que decorreu dos seguintes achados do Relatório de Auditoria, aferidos em inspeção in loco realizada em setembro/2003 (peça 2, p. 16) :
a) Convite n° 012/02 
- Escola Maria Teixeira (Quadra 21) : encontra-se desativada há mais de dois anos e em completo estado de abandono, não apresentando sinais de que tenha sido reformada no exercício de 2002, consoante demonstram as fotos nº 37 e 38, à fl. 32 (Principal) ;
 (...) 
b) Convite nº 015/02
- Escola José Genésio Tomaz (Pov. Juçaral) : segundo informações dos moradores, a escola se encontra desativada e em completo estado de abandono há mais de quatro anos, não apresentando sinais de que tenha sido reformada no exercício de 2002, conforme as fotos nº 19 a 24, às fls. 23/5 (Principal) . 
- Escola Raimundo Souza da Conceição (Quadra 17) : a escola encontra-se desativada há mais de dois anos, não aparentando ter passado por qualquer reforma nesse lapso, como se vê nas fotos nº 27 e 28, à fl. 27 (Principal) .
c) Convite nº 022/02
 (...) 
- Escola Benedito Mendes, no Povo Benedito Mendes (fotos n° 15 e 16, fl. 2l/Principal) ; Escola Pedro Silva Sousa, na Quadra 15 (fotos n° 25 e 26, fl.26/Principal) ; e Colégio Raimundo Marciano, na Quadra 29 (fotos n° 47 e 48, fl. 37/Principal) : sinais de que houve apenas pequenas reformas de conservação, como pintura, retelhamento, reforma de carteiras etc. 
d) Convite nº 030/02 
- Colégio João Pereira Alencar: escola apresentando apenas sinais de pequenas reformas de conservação, já que teria sido ampliado no exercício de 2000, consoante fotos n° 12, 13 e 14, às fls. 19/20 (Principal) ; 
- Colégio João Militão Melo (Quadra 18) : desativado há mais de cinco anos, abandonado e utilizado por terceiros como depósito de madeira, já tendo, inclusive, sido incorporado pelo possuidor às suas terras, não apresentando sinais de reforma no exercício p.p., como se vê às fotos nº 29 a 33, às fls. 28/30 (Principal) ; 
- Colégio Maria Catarina (Quadra 19) : escola apresentando apenas sinais de pequenas reformas de conservação, já que teria sido ampliado no exercício de 2000, como se vê na foto nº 34, à fl. 30 (Principal) .	
Como se vê, no tocante às escolas Maria Teixeira, José Genésio Tomaz, Raimundo Souza da Conceição e João Militão Melo, a equipe de auditoria verificou que estavam desativadas há anos, não apresentando sinais de terem sido reformadas em 2002. No tocante às demais escolas, verificou-se que apresentavam sinais de apenas pequenas reformas de conservação.
Na instrução da Secex/MA datada de 15/12/2008, subscrita por um dos membros da equipe de auditoria, foi esclarecido o seguinte (peça 4, p. 4, grifou-se) :
5.6.3.4 Quanto ao pagamento por obra e/ou serviço não executado e ao superdimensionamento de itens, a equipe chegou a tais conclusões após visita in loco e entrevista com munícipes. O argumento de que o desgaste natural dos materiais utilizados nos empreendimentos causara impressão equivocada aos analistas não cabe nos casos de emprego de um material de pior qualidade do que o previsto, como na utilização de tinta à base de cal em vez de tinta látex; pia de estanho em vez de pia de inox; número de lavatórios e bacias sanitárias em número menor do que o pago. 
5.6.3.4.1 Ademais, as fotos que guarnecem o Relatório de Auditoria demonstram que havia unidades escolares que nem mais estavam em funcionamento, fechadas há muito tempo, e outras com finalidade completamente díspar do seu mister, servindo de depósitos de madeiras, o que corrobora em gênero, número e grau com as informações repassadas pela população.
 (...) 
5.6.4.1 Entendemos que o lapso temporal entre a pretensa execução das obras e a realização da auditoria, de aproximadamente um ano, não fora suficiente para que o desgaste natural das instalações físicas das escolas evidenciasse ausência de reforma por muito tempo. 
5.6.4.1.1 Ademais, os munícipes entrevistados, num uníssono, prestaram informações à equipe dando conta de que as reformas, quando houve, não passaram de maquiagens, o que foi detectado pela equipe de auditoria e devidamente relatado e documentado. 
5.6.4.1.2 Outrossim, algumas das escolas estavam desativadas há muito tempo, algumas servindo para fins diversos do seu mister. Quanto a este ponto, o responsável não apresentou nenhum documento - cadernetas escolares, relações de alunos, boletins de classe etc. - que demonstrasse o pleno funcionamento daquelas escolas e que viesse contraditar a percepção da equipe corroborada pela informação dos munícipes.
O ex-prefeito alegou que as escolas Maria Teixeira (Quadra XXI) , Raimundo Souza da Conceição (Quadra XVII) , José Genésio Tomaz (Juçaral) e João Militão Melo (Quadra XVIII) foram desativadas apenas no final de 2002, em decorrência da pouca quantidade de alunos (peça 305, pp. 24, 40, 51 e 82) , e, para comprovar seu funcionamento ao longo do exercício, apresentou comprovantes de entrega de merenda a tais escolas (peça 246, p. 131, peça 247, pp. 216/9 e 382) . Alegou também que, nessas e nas demais escolas vistoriadas, os serviços foram devidamente executados, conforme notas de empenho, ordens de pagamento, medições, notas fiscais, recibos, relatórios físico-financeiros, projetos arquitetônicos e especificações técnicas.
Os comprovantes de entrega de merenda escolar, além de estarem incompletos (com vários campos em branco, incluindo o nome da escola) , são bastante frágeis para contrastar o teor do Relatório de Auditoria, que possui fé pública e está acompanhado de fotos que corroboram os achados (peça 1, pp. 25/7, 29/32 e 34) . Tal fragilidade é reforçada pela total inoperância dos Conselhos do Fundef e de Alimentação Escolar, como apurado pela equipe de auditoria (peça 2, p. 34) .
O gestor deixou de apresentar documentos mais robustos do funcionamento das escolas Maria Teixeira, Raimundo Souza da Conceição, José Genésio Tomaz e João Militão Melo em 2002, tais como, comprovantes de matrícula, listas de presença, diários de classe, declarações de professores e pais de alunos, atas de reunião do Conselho do Fundef, etc. Ademais, mesmo que alguma dessas escolas tivesse funcionado no exercício de 2002, as fotos anexadas ao Relatório de Auditoria demonstram que os serviços contratados, descritos nas planilhas orçamentárias às peças 86, pp. 6/8, 87, pp. 21/2, e 88, pp. 31/2, não foram devidamente realizados. Ressalte-se que a verificação de que as mencionadas escolas estavam abandonadas há anos (e não desde o final de 2002) não se baseou apenas na inspeção in loco, mas também no relato dos moradores.
Quanto às escolas Benedito Mendes, Pedro Silva Sousa (Quadra XV) , Raimundo Marciano (Quadra XXIX) , João Pereira Alencar (Quadra XVII) e Maria Catarina (Quadra XIX) , que apresentavam apenas pequenos sinais de reformas de conservação (cf. fotos à peça 1, pp. 22, 23, 28, 32 e 39) , não foram apresentados documentos comprobatórios da execução de todos os itens contratados, que eram os seguintes:
a) Escola Benedito Mendes: serviços preliminares (taxas e emolumentos e placa da obra) , cobertura (revisão na estrutura de madeira, retelhamento geral, com reaproveitamento de 50%) , demolições de reboco, retirada de portas e janelas de madeira, retirada de louças sanitárias, demolição de piso cimentado, chapisco, reboco, matacoado com brita preta, piso cimentado com argamassa, portas de madeira, instalações elétricas, instalações hidrossanitárias e pintura (planilha orçamentária à peça 84, pp. 3/4) ;
b) Escola Pedro Silva Sousa: serviços preliminares (taxas e emolumentos e placa da obra) ,  demolições de reboco, retirada de portas e janelas de madeira, retirada de louças sanitárias, demolição de piso cimentado, chapisco, reboco, matacoado com brita preta, piso cimentado com argamassa, instalações elétricas e instalações hidrossanitárias e pintura (planilha orçamentária à peça 84, pp. 8/9) ;
c) Colégio Raimundo Marciano: serviços preliminares (taxas e emolumentos e placa da obra) ,  cobertura (revisão na estrutura de madeira, retelhamento geral, com reaproveitamento de 50%) , demolições de reboco, retirada de portas e janelas de madeira, retirada de louças sanitárias, demolição de piso cimentado, chapisco, reboco, matacoado com brita preta, piso cimentado com argamassa, portas de madeira, instalações elétricas, instalações hidrossanitárias e pintura (planilha orçamentária à peça 84, pp. 6/7) ;
d) Colégio João Pereira Alencar: serviços preliminares (taxas e emolumentos e placa da obra) ;  cobertura (revisão na estrutura de madeira, retelhamento geral, com reaproveitamento de 50%) , demolições de reboco, retirada de portas e janelas de madeira, retirada de louças sanitárias, retirada de rede elétrica, retirada de rede hidráulica, demolição de piso cimentado, chapisco, reboco, matacoado com brita preta, piso cimentado com argamassa, portas de madeira, instalações elétricas, instalações hidrossanitárias, pintura e serviços complementares (planilha orçamentária à peça 88, pp. 28/9) ;
e) Colégio Maria Catarina: serviços preliminares (taxas e emolumentos e placa da obra) ,  cobertura (revisão na estrutura de madeira e retelhamento geral com reaproveitamento de 50%) , portas de madeira, instalações elétricas e instalações hidrossanitárias e pintura (planilha orçamentária à peça 88, p. 30) .
Ressalte-se que, com relação aos colégios João Pereira Alencar e Maria Catarina, ainda pesa o fato de que haviam sofrido obras em meados de 2000, de modo que os pequenos sinais de reforma detectados na auditoria podem muito bem ser decorrentes de tais obras pretéritas, as quais compreenderam os seguintes serviços:
a) Colégio João Pereira Alencar: serviços preliminares, estrutura, alvenaria, chapisco, reboco, emboço, azulejo/cerâmica, piso morto, calçada, piso cerâmico, cobertura (madeiramento e telhamento) , instalação elétrica, instalação hidráulica, instalação sanitária, janelas, portas, combogó, pintura, muro, caixa d'água e poço (Convite 5/2000 - planilha orçamentária à peça 77, pp. 40/1) ;
b) Colégio Maria Catarina: demolição de reboco, demolição de piso estragado, demolição de calçada estragada, chapisco, reboco, piso morto, piso cimentado, calçada, revisão da cobertura, instalação elétrica, instalação hidráulica, instalação sanitária, revisão geral de esquadrias, pintura, recuperação de fossa, recuperação de quadro negro e limpeza geral (Convite 7/2000 - planilha orçamentária à peça 199, p. 25) .
Embora os auditores não tenham trazido maiores detalhes sobre os poucos serviços que teriam sido executados nas escolas Benedito Mendes, Pedro Silva Sousa (Quadra XV) , Raimundo Marciano (Quadra XXIX) , João Pereira Alencar (Quadra XVII) e Maria Catarina (Quadra XIX) , ficou claro que não houve a regular execução dos contratos. Na cozinha da escola Benedito Mendes, por exemplo, não havia pia inox nem lavatório de louça (itens 8.6 e 8.7 da planilha orçamentária) , como demonstra a foto 16, à peça 1, p. 23.
Saliente-se que não foram apresentados documentos essenciais para comprovar a regular execução das obras, tais como: ART de execução e de fiscalização, boletins de medição com o atesto do fiscal do contrato e termo de recebimento das obras. 
As supostas medições apresentadas pelo recorrente são, na realidade, meras cópias das planilhas de preços apresentadas pelas licitantes vencedoras (exemplos à peça 309, p. 57/8, à peça 310, pp. 56/61, e à peça 312, pp. 15/9) . Portanto, nada provam acerca da execução dos serviços contratados.
Outrossim, a apresentação de processos licitatórios, notas de empenho, ordens de pagamento, notas fiscais, contratos, recibos e extratos bancários não é suficiente para comprovar a execução física das obras. Quanto às plantas dos projetos arquitetônicos e às especificações técnicas, deve-se frisar que não constavam originalmente dos processos licitatórios, sendo que muitas das plantas estão datadas de 2006.
Também depõe contra a correta execução das obras o fato de que as notas fiscais foram emitidas e pagas bem antes do término do prazo pactuado para execução dos serviços, consoante dados da tabela a seguir:
	Licitação
	Data da Homologação
	Prazo Contratual
	Nota Fiscal

	Convite 12/2002
	16/5/2002 
 (peça 87, p. 44) 
	60 dias
 (peça 87, p. 46) 
	NF 68, sem data de emissão, no valor de R$ 13.400,00, paga em 29/5/2002 (peça 86, pp. 44/5, e peça 306, p. 16) .

	Convite 15/2002
	6/6/2002 
 (peça 86, p. 32) 
	60 dias
 (peça 86, p. 34) 
	NF 69, de 24/6/2002, no valor de R$ 13.400,00 (peça 85, pp. 30/1, e peça 310, p. 16) ;
NF 70, de 28/6/2002, no valor de R$ 10.120,00 (peça 85, pp. 35/6, e peça 307, p. 9) .

	Convite 22/2002
	28/6/2002 
 (peça 85, p. 16) 
	60 dias
 (peça 83, p. 30) 
	NF 201¹, de 1/7/2002, no valor de R$ 77.768,06 (peça 85, p. 18) .

	Convite 30/2002
	17/7/2002 
 (peça 89, p. 8) 
	3 meses
 (peça 89, p. 11) 
	NF 207², de 1/8/2002, no valor de R$ 40.041,36 (peça 312, p. 23) .

¹ Estranhamente, há nos autos outra nota fiscal, no mesmo valor e com a mesma data, também referente ao Convite 22/2002, qual seja, a Nota Fiscal 253 (peça 85, p. 17) .
² Estranhamente, há nos autos outra nota fiscal, no mesmo valor e com a mesma data, também referente ao Convite 30/2002, qual seja, a Nota Fiscal 256 (peça 88, p. 1) .
Com efeito, não é crível que o extenso rol de serviços contratados tenha sido realizado em pouquíssimos dias, o que só corrobora a inexecução aferida pela equipe de auditoria.
É importante mencionar, ainda, que a empresa Gêmeos Engenharia Comércio e Serviços Ltda. (CNPJ 02.096.094/0001-70) , emitente das Notas Fiscais 201 (Convite 22/2002) e 207 (Convite 30/2002) , já foi condenada em débito por esta Corte, nos autos do TC Processo 024.304/2009-5, mediante o Acórdão 311/2013-TCU-Primeira Câmara, em decorrência das seguintes irregularidades, entre outras (peça 32 daquele processo) :
a) cadastro em ramo de atividade que, segundo pesquisa nos bancos de dados oficiais (intranet do TCU e site da Receita Federal do Brasil) , é o de lojas de variedades, exceto lojas de departamentos ou magazines, sem afinidade, pois, com qualquer negócio ligado à construção civil (peça 11, p. 42-45) ; 
b) inexistência de anotação de responsabilidade técnica em nome dela relativamente ao exato objeto do convênio 1.231/99, aparecendo no CREA-MA apenas uma ART (de número 142770) que alude à construção de 42 unidades habitacionais do programa Habitar Brasil em Primeira Cruz, no valor de R$ 68.870.46 (peça 12, p. 40-45) ; 
c) ausência de cadastro na secretaria da Fazenda de São José de Ribamar, Maranhão, não tendo sido localizada filial ou matriz da referida pessoa jurídica na estrada de Ribamar, km 8, n.° 99, Vila Sarney Filho, São José de Ribamar-MA, CEP 65110-000, suposto endereço operacional dela, tudo conforme declarou o órgão fiscal competente (peça 11, p. 58) ; 
d) inidoneidade das notas fiscais 382, 385, 389, 397 e 399, visto como supostamente impressas pela Gráfica e Editora Industrial, CNPJ 41.611.952/0001-09, inscrição estadual 12.132.048-1, pessoa jurídica que, todavia, não detém cadastro válido nas instâncias tributárias federal, estadual e municipal (peça 3, p. 48-53; peça 4, p. 1-9; peça 11, p. 36-38 e 58) ;
 Tais irregularidades também depõem contra a idoneidade das Notas Fiscais 201, de 1/7/2002, e 207, de 1/8/2002, e vão ao encontro do relato da equipe da auditoria, no sentido de que a empresa Gêmeos Engenharia Comércio e Serviços Ltda. não foi localizada no endereço em que está cadastrada (peça 2, p. 12) .
Considerando-se, pois, que o ex-prefeito não logrou comprovar a regular execução das obras custeadas com recursos do Fundef/2002, deve ser mantida a irregularidade de suas contas, com condenação ao pagamento de débito e de multa.
No que tange às irregularidades que foram objeto de audiência do ex-prefeito (peça 2, p. 43) e do ex-secretário de educação (peça 3, p. 3) , verifica-se que a Serur deixou de analisar os argumentos recursais apresentados pelo ex-prefeito (peça 305, pp. 93/5) , sob o entendimento de que ele só teria sido sancionado em decorrência do débito, haja vista que não lhe foi aplicada a multa do art. 58 da Lei 8.443/1992 (peça 372, p. 9, item 8) .
Discorda-se do referido entendimento, pois o fato de não ter havido, para o ex-prefeito, a aplicação da multa do art. 58 da Lei 8.443/1992 não significa que ele não tenha sido condenado pelas mesmas irregularidades que motivaram a condenação do ex-secretário de educação. De fato, da leitura do relatório e do voto da deliberação recorrida (peças 259 e 260) , depreende-se que tais irregularidades não foram consideradas elididas, e tampouco foi afastada a responsabilidade do ex-prefeito sobre elas. 
Portanto, é possível inferir que a multa aplicada ao ex-prefeito com fundamento no art. 57 da Lei 8.443/1992 considerou, na sua dosimetria, as irregularidades não ensejadoras de débito, como, aliás, havia sido proposto na primeira instrução de mérito da Secex/MA, parcialmente transcrita a seguir (peça 4, p. 14, grifou-se) :
b) seja ainda aplicada ao responsável, o Senhor Ryod Ayoub Jorge, a multa prevista no art. 57 da Lei nº 8.443/92, fixando-lhe o prazo de 15 (quinze) dias, a contar da notificação, para que comprove, perante o Tribunal, o recolhimento da referida quantia, atualizada monetariamente e acrescida dos juros de mora a partir do dia seguinte ao do término do prazo estabelecido até a data do efetivo recolhimento, na forma da legislação em vigor, em decorrência das irregularidades referidas nos subitens 2.3.3.1 a 2.3.3.3; 2.4.3.1 a 2.4.3.6; 3.3.3.1 a 3.3.3.6; e 3.5.3.1 a 3.5.3.2, do Relatório de Auditoria, anexado por cópia às fls. 1/86;
Desse modo, merecem, sim, ser analisadas as alegações recursais referentes às irregularidades descritas nos itens 2.3.3.2, 2.3.3.3, 2.4.3.2, 2.4.3.3, 2.4.3.4, 3.3.3.2, 3.3.3.3, 3.3.3.4 e 3.5.3.2 do Relatório de Auditoria.
Sobre essas irregularidades, o ex-prefeito alegou o seguinte (peça 305, pp. 93/5) :
As Inexigibilidades de licitação entre a Municipalidade o Colégio Henrique de La Roque e a UEMA (PROCAD) foram apresentadas. 
No que se refere à Inexigibilidade do Colégio Henrique de La Roque, não seria o erro formal de nominar como dispensa que invalidaria a prática que foi devidamente fundamentada pelo art. 25 II c/c art. 13 VI da lei de licitações, com justificativa, conforme cópia anexa (DOC. 62) . 
No que pertine ao mérito da inexigibilidade, a mesma ocorreu em decorrência da realização de diagnóstico de que participou grupo especial da Secretaria de Educação, observando resultados antes alcançados, em comparação com outros cursos de capacitação prestados por empresas divergentes, chegando a equipe a conclusão de que, mesmo sendo um curso sobre capacitação pedagógica do 1º grau, a intervenção da empresa Colégio Henrique de La Roque, foi determinante para o alcance dos resultados desejados, que inclusive teve destaque em encontra da educação municipal conforme comprova foto anexa (DOC. 63) sendo dessa forma, a contratação elemento singular do serviço e o elemento do procedimento de justificativa.
Sobre a inexigibilidade e justificativa da contratação da UEMA (PROCADI) , é a própria auditoria (Peça 02 pag. 05) que afirma ser resultado de uma parceria entre a UEMA e o município onde inclusive reconhece o caráter de inexigibilidade por inviabilidade de competição, sendo esse o procedimento de justificativa da inexigibilidade conforme foi documentado em anexo (DOC. 64) . 
A relação anexa, (DOC. 65) juntada aos autos (Peça 127 Pags.4/5) , demonstra as funções e locais de labor dos professores contratados que acumulavam cargos observando o art. 37, XVI, da CF, afastando a alegação de despesas incompatíveis. Além do mais, o art. 4° da Lei 9.394/96 garante ensino médio e fundamental a todos não havendo o que se falar em atribuição fora de finalidade. 
A municipalidade realizou concursos para contratação de professores, conforme comprova as cópias dos concursos anexos (Peça 127 Pags. 7/33; Peça 128 Pags. 3/50 e Peça 129 Pags. 1/5) , não havendo o que se falar em aplicação de multas haja vista efetivadas com o concurso possíveis vagas ocupadas com base na urgência e necessidade amparadas por lei municipal. 
O não pagamento do terço constitucional se deu em decorrência dos funcionários serem regidos por estatuto dos servidores que não previam tal incidência, conforme cópia do texto legal em anexo (Peça 129 Pags 7/9) (DOC. 66) , o que veio posteriormente a ser observado, não ensejando dessa forma a aplicação de multa. 
As folhas de pagamentos e repasses de 2002 e cálculo, (DOC. 67) (Peça 129 Pag. 11/22; Peças 130 a 135 e Peça 136 Pag. 01/19) demonstram que foi atingindo o percentual de 62,18 % referente a salários dos professores e pessoal do magistério, afastando a alegação de sonegação e não alcance da meta mencionada, haja vista que a documentação mencionada não foi analisada na instrução anterior e comprova o percentual mencionado de 62,18%. 
Sobre o item referente a projetos das obras; na verdade, sobre o tema foi anexado farta documentação referente a projetos básicos, arquitetônicos e especificações técnicas das obras executadas quando da juntada das licitações (Peça 74, 75, 76, 77, 78) , (Peça 191 pags. 10/73; Peça 192 pags. 42/79; Peça 193 pags. 01/19; Peça 194 pags. 43/80; Peça 195 pags. 01/83; Peça 197 pags. 21/61; Peça 198 pags. 01/43) que demonstram a regularidade das obras praticadas, não sendo alguma falha formal ou juntada de alguma planta divergente, já sanado, motivo para aplicação de multa.
Em primeiro lugar, cumpre trazer à lume trecho da instrução à peça 204 que cuida do exame das razões de justificativa apresentadas pelo ex-prefeito:
65. Foi apresentado o Processo de Dispensa 001/2000 (peça 200, p. 13-25) , indevidamente com base no art. 25, inciso II, da Lei 8.666/1993, que trata de inexigibilidade, para contratação de serviços de qualificação pedagógica através do curso de graduação a nível médio (1ª série) com a empresa Colégio Henrique de La Roque, no valor de R$ 87.064,20, em caráter de urgência. Verifica-se que não foi observado o ditame legal, haja vista a inicial alternância entre dispensa/inexigibilidade e a falta de caracterização da situação dita emergencial que justificasse a contratação direta (art. 26, parágrafo único, inciso I, da Lei 8.666/1993) . No mesmo sentido, a contratação da UEMA para o Procad continua sem a apresentação do necessário procedimento de justificativa. 
66. Na relação de professores apresentada na manifestação em análise, constam Wilson Pinheiro de Sousa Brito e Raimundo Nonato Veras Barros como professores de 2º grau (peça 200, p. 27-28) , portanto, fora da finalidade do Fundef, que era ensino fundamental.
67. O responsável apresenta o resumo das despesas e das receitas com Fundef no ano de 2002 para demonstrar que houve aplicação de 62,18% com remuneração de professores no exercício (peça 200, p. 11-12) . Entretanto, verificou-se uma divergência entre o total das despesas ora apresentadas no quadro (R$ 99.245,18 e R$ 422.080,49) e calculadas pela equipe durante trabalho de campo (R$ 73.047,66 e R$ 74.165,98) para os meses de junho e dezembro, respectivamente. Como não foram apresentadas as folhas de pagamento, não se acatam as justificativas ora apresentadas.
68. Sobre a contratação de professores e funcionários da educação, os documentos ora trazidos referem-se a dezembro de 2002 e a 2003, enquanto a fiscalização verificou em 2000 e 2002, não conseguindo elidir a irregularidade.
69. No tocante ao não pagamento do terço constitucional de férias, norma infra constitucional não pode ser contrária à Lei Maior, sendo direito do trabalhador tal benefício.
70. E em relação aos projetos dito juntados aos autos, já foi analisado o argumento no sentido de que os documentos encaminhados referem-se a plantas baixas confeccionadas em 2006, posteriores à licitação.
No recurso de reconsideração, o ex-prefeito alega que era inexigível a licitação para a contratação do Colégio Henrique de La Roque, com fundamento no art. 25, II, da Lei 8.666/1993, conforme documentos à peça 314, pp. 57/63, relacionados ao Processo de Dispensa 1/2000.
O art. 25, II, da Lei 8.666/1993 dispõe que a licitação é inexigível quando houver inviabilidade de competição, como para a "contratação de serviços técnicos enumerados no art. 13 desta Lei, de natureza singular, com profissionais ou empresas de notória especialização, vedada a inexigibilidade para serviços de publicidade e divulgação". O art. 13, VI, da mesma lei preceitua que os trabalhos relativos a "treinamento e aperfeiçoamento de pessoal" são considerados "serviços técnicos profissionais especializados".
O contrato celebrado, em 2/1/2000, com o Colégio Henrique de La Roque teve por objeto "a realização de serviços de Qualificação Pedagógica, através do Curso de Graduação a Nível Médio (1ª Série) - Modalidade Regular, para atender a demanda de Professores Municipais sem conclusão do mencionado nível" (peça 314, p. 62) .
No Processo de Dispensa 1/2000, a justificativa para a contratação sem licitação foi a seguinte (peça 314, p. 57) :
Através de diagnósticos de que participou o pessoal da Secretaria de Educação e Cultura verificou-se a necessidade urgente dos serviços objeto acima, reiteramos, pois, nosso pedido de dispensa de licitação e solicitamos que seja autorizada a contratação da empresa Colégio Henrique de La Roque, a qual ofereceu o menor preço para execução dos serviços de acordo com o art. 25, inciso II, da Lei nº 8.666/93.
Extrai-se dessa singela justificativa que não havia inviabilidade de competição, tanto é que afirmado (mas não comprovado) que houve cotação de preços junto a outras empresas. Ademais, não houve demonstração da notória especialização da empresa contratada, muito menos da natureza singular dos serviços, os quais poderiam ter sido prestados por qualquer outra escola de ensino médio.
No tocante à contratação sem licitação do Colégio Deputado Epitácio Cafeteira, o recorrente apresentou apenas cópia do contrato (peça 314, pp. 70/1) , deixando de colacionar qualquer justificativa para a contratação direta.
Em relação à ausência de formalização da justificativa para contratação direta da Universidade Estadual do Maranhão, para a realização de cursos de graduação em nível de licenciatura plena a professores da rede oficial municipal de ensino (contrato à peça 15, pp. 37/9) , permanece a omissão do responsável em apresentar o processo de inexigibilidade, instruído com a justificativa da contratação, a razão da escolha do executante e a justificativa do preço, nos termos do art. 26 da Lei 8.666/1993.
No que se refere às despesas incompatíveis com a finalidade do Fundef, o recorrente argumenta que os recursos do fundo poderiam ser utilizados para remunerar professores do ensino médio (antigo 2º grau) , e por isso, não seriam irregulares as despesas realizadas com os servidores Sandra Maria Gomes Marques, Wilson Pinheiro de Sousa Brito e Raimundo Nonato Veras Barros, que atuariam no 2º grau, conforme quadro à peça 314, pp. 78/9.
Tal argumento não merece prosperar, haja vista que o art. 2º da Lei 9.424/1996, a qual instituiu o Fundef, dispunha que "os recursos do Fundo serão aplicados na manutenção e desenvolvimento do ensino fundamental público, e na valorização de seu Magistério" (grifou-se) . 
Além disso, não ficou demonstrada a compatibilidade de horários entre as funções desempenhadas nas escolas de ensino médio e as funções exercidas pelos referidos servidores na Secretaria de Administração ou na Secretaria de Esportes. Como se não bastasse, a servidora Sandra Maria Gomes Marques (que também figura como recorrente nos autos) foi entrevistada pela equipe de auditoria (peça 25, p. 6) e afirmou que era apenas Diretora da Divisão de Pessoal da Prefeitura Municipal, além de conselheira do Fundef e membro da comissão permanente de licitação.
No que tange à contratação de servidores sem concurso público, o recorrente alega que os editais às peças 127, pp. 7/33, 128, pp. 3/50, e 129, pp. 1/5, comprovam que as vagas eram preenchidas por concurso.
Não assiste razão ao recorrente. A uma, porque os editais juntados aos autos (Edital 1/2002 e Edital 1/2003) tratam de concursos que foram homologados apenas no exercício de 2003, sendo que os funcionários apontados como não concursados constam das folhas de pagamento de 2000, 2001 e 2002 (peça 14, pp. 5/12 e 47/50, peça 15, pp. 3/4, e peça 24, pp. 2/44) . A duas, porque não foi explicado o porquê de muitos servidores serem analfabetos, a ponto de não conseguirem sequer assinar o próprio nome, como comprovam as digitais apostas nas folhas de pagamento.
Com relação ao não pagamento do terço constitucional de férias, reitera-se a análise contida na instrução à peça 204, no sentido de que lei municipal (Lei 3/1989, apresentada de forma incompleta à peça 314, pp. 81/3) não pode se sobrepor ao texto constitucional. No caso em análise, houve evidente afronta ao art. 7º, XVII, c/c o art. 39, § 3º, da Constituição.
No que se refere às despesas com magistério em percentual inferior a 60% do repasse do Fundef, o recorrente alega que as folhas de pagamento juntadas às peças 129 a 136, referentes ao exercício de 2002, demonstram que foi atingido o percentual de 62,18% com salários de professores e pessoal do magistério, conforme cálculo contido à peça 314, pp. 85/6.
Não merece prosperar a alegação do recorrente. Mediante simples comparação entre a relação de professores contida à peça 127, pp. 4/5, e a folha de pagamento de dezembro/2002 (peça 130, pp. 26/8) , é possível verificar que muitos dos gastos com salários se referem ao pagamento de professores ou diretores que atuavam no ensino médio, e não no ensino fundamental. É o caso, por exemplo, dos seguintes servidores: Raimunda Irismar Braga, Raimunda Costa dos Santos, Nazimar Gomes Azevedo Aguiar, Raimunda Maria Oliveira dos Santos, Rita Oliveira Feitosa, Rondinelly Azevedo Aguiar, Rosane Aguiar Câmara, Rosemary dos Santos Araújo, Sandra Maria Gomes e Silva (ou Sandra Maria Gomes Marques) , Wilson Pinheiro de Sousa Brito e Zely Ferreira Sousa.
Além disso, o ex-prefeito computou indevidamente, no cálculo apresentado: 1) gastos com programa de formação de servidores, em contrariedade ao parágrafo único do art. 7º da Lei 9.424/1996; 2) gastos com abono especial (equivalente ao triplo do salário) , o que não tem fundamento legal; e 3) gastos com professores substitutos, sem demonstração de que estavam em efetivo exercício de suas atividades no ensino fundamental, o que violou o art. 7º, caput, da referida lei (exemplos às peças 130, pp. 4/15, 31/4, 38/56; e 135, pp. 54/7) .
Em relação à ausência de documentos obrigatórios nas licitações de obras realizadas em 2000 (Convites 2, 3, 4, 5, 6 e 7) e 2002 (Convites 12, 15, 22, 30 e 39) , ficou comprovado nos autos que as especificações técnicas (não datadas, cf. exemplos às peças 306, pp. 39/44; 310, pp. 90/103; e 312, pp. 50/7) e plantas do projeto arquitetônico (datadas de 2006, cf. exemplos às peças 75, pp. 15, 19 e 44; 76, p. 30; 77, p. 49; e 78, pp. 3 e 5; ) só foram apresentadas posteriormente à auditoria, quando deveriam constar originalmente dos processos licitatórios. Ademais, não foram apresentados elementos essenciais de um projeto básico, como os projetos complementares (hidráulico, sanitário, elétrico) , as memórias de cálculo, o orçamento e o cronograma físico-financeiro das obras. Note-se que o anexo I dos editais dos convites só continha os quantitativos dos serviços, mas não os preços respectivos (cf. peças 82, p. 18/24; 83, pp. 37/46; 105, pp. 50/7; 106, pp. 1/2 e 50/5; 191, pp. 21/4; e 192, pp. 52/5) .
A responsabilidade por essa falha recai sobre o ex-prefeito e os membros da comissão permanente de licitação, que tinham o dever de garantir que o processo licitatório estivesse instruído com todos os seus documentos fundamentais.
Tampouco foi elidida a ocorrência de simulação nos referidos certames licitatórios, haja vista os diversos indícios de combinação de preços detectados pela equipe de auditoria, os quais poderiam facilmente ser percebidos pelos membros da comissão permanente de licitação e pela autoridade homologadora dos certames. Se não apontaram tais vícios, é porque agiram com erro grosseiro, merecendo ser sancionados pelo Tribunal.
Quanto ao fracionamento indevido de despesas, os recorrentes alegam que os repasses feitos à municipalidade eram escassos e só davam para adquirir o mínimo necessário. Alegam também que os materiais listados no item 3.1.1 do Relatório de Auditoria (peça 2, p. 9) diferem em muito de categoria, entre material escolar e material de limpeza, não superando, em cada especialidade, o limite do art. 23, II, "a", da Lei 8.666/1993 (R$ 80.000,00) .
Tais argumentos não afastam a irregularidade, pois as compras podem ser divididas em tantas parcelas quanto se comprovarem técnica e economicamente viáveis, desde que preservada a modalidade de licitação pertinente para o conjunto dos bens (art. 23, §§ 1º e 2º, da Lei 8.666/1993) . Outrossim, itens de natureza distinta podem perfeitamente fazer parte de uma mesma licitação, com adjudicação por itens, visando aumentar a competitividade. Também é possível licitar sob o sistema de registro de preços, em que as compras vão sendo efetivadas ao longo do ano, à medida que haja disponibilidade financeira. Ademais, os itens descritos na tabela à peça 2, p. 9, foram comprados sem licitação, e mesmo que se considerassem, de forma separada, a compra de materiais escolares e a compra de materiais de limpeza, foi ultrapassado, inclusive dentro de um mesmo mês, o limite de dispensa de licitação previsto no art. 24, II, da Lei 8.666/1993 (R$ 8.000,00) .
Por todas essas razões, não merece ser reduzida ou afastada a multa aplicada ao ex-prefeito e aos ex-membros da comissão permanente de licitação.
No tocante ao recurso de reconsideração interposto por João Francisco Carvalho Santos, verifica-se que suas alegações recursais estão centradas na obediência hierárquica a ordens do prefeito e na inexigibilidade de conduta diversa, bem como na ausência de responsabilidade, por supostamente não ser ordenador de despesas.
Na linha da análise da Serur, o MP de Contas entende que esses argumentos não merecem prosperar, porquanto há diversos documentos nos autos que comprovam que o recorrente atuava como gestor de recursos, assinando ordens de pagamento ao lado do ex-prefeito (peça 14, pp. 4, 27, 41 e 46; peça 15, pp. 8, 10, 12, 18, 25, 28, 30, 32 e 34; peça 17, pp. 1, 4, 7, 10, e 21; peça 131, pp. 13, 16, 28, 33, 36, 39 e 42; peça 136, p. 21) . Ademais, a obediência hierárquica não pode ser invocada para cumprir ordens manifestamente ilegais, sendo exigida conduta diversa do responsável, de modo, por exemplo, a obstar o pagamento de despesas alheias à finalidade do Fundef e a assegurar a destinação mínima de 60% para a remuneração do pessoal do magistério do ensino fundamental.
Sendo assim, deve ser mantida a multa aplicada ao ex-secretário de educação.
Apesar de as irregularidades que motivaram a condenação dos recorrentes não terem sido elididas, a Serur propõe dar provimento parcial aos recursos, para afastar o julgamento das contas de João Francisco Carvalho dos Santos, Ana Marcélia Morais dos Santos, Cláudia Maria Gomes e Silva Pereira, Raimundo Nonato Veras Barros e Sandra Maria Gomes Marques.
Essa proposta se baseia no argumento de que esses responsáveis foram ouvidos apenas em audiência, não tendo dado causa ao débito que motivou a conversão do processo de auditoria em tomada de contas especial.
O MP de Contas concorda com esse entendimento, que já havia sido defendido pelo Subprocurador-Geral Lucas Rocha Furtado no parecer à peça 245, conforme trecho abaixo reproduzido (grifou-se) :
No que tange às pessoas ouvidas apenas em audiência, embora concorde com a instrução, pelos seus próprios fundamentos, quanto ao juízo formado a respeito das suas responsabilidades pelas irregularidades apuradas neste processo, considero incabível o julgamento de contas em relação a elas, mas tão somente, quando for o caso, a aplicação de multa. Esses responsáveis não têm relação com o débito que implicou a conversão da auditoria original nesta tomada de contas especial. Fosse apenas em atenção às suas condutas, a apenação, se pertinente, já poderia ter sido aplicada no deslinde da auditoria, quando seria cabível tão somente a aplicação de multa. A situação dessas pessoas não pode ser agravada tão somente em face da instauração de tomada de contas especial com fundamento na conduta de terceiros.
Nesse contexto, entendo que deva prevalecer quanto a esse aspecto em particular o posicionamento adotado pela unidade técnica em sua proposta original à peça 4, p. 12-15, sobretudo considerando que a alteração do encaminhamento não foi fundamentada nas instruções subsequentes.
Nessa linha, deve ser dado provimento parcial aos recursos interpostos por João Francisco Carvalho Santos, Ana Marcélia Morais dos Santos, Cláudia Maria Gomes e Silva Pereira, Raimundo Nonato Veras Barros e Sandra Maria Gomes Marques, para afastar o julgamento pela irregularidade das suas contas, mantendo-se, na íntegra, as multas que lhes foram aplicadas.
Pelo mesmo motivo, cabe reformar de ofício o Acórdão 12669/2019-TCU-Segunda Câmara, para afastar o julgamento pela regularidade das contas de Adão Araújo Alencar, Fábio Barbosa Ayoub, Honório Pires de Medeiros, Márcia Ayoub de Medeiros e Maria Rodrigues da Silva (item 9.3 do acórdão) . Em substituição a esse julgamento, cumpre simplesmente excluir esses agentes da relação processual.
Por fim, cabe registrar que os elementos apresentados às peças 375 a 378, que devem ser recebidos como memorial, não afastam as conclusões expressas neste parecer.
 
III
Ante o exposto, o Ministério Público de Contas manifesta-se no sentido de o TCU:
a)  conhecer dos recursos de reconsideração interpostos por Riod Ayoub Jorge, Ana Marcélia Morais dos Santos, Cláudia Maria Gomes e Silva Pereira, Sandra Maria Gomes Marques, Raimundo Nonato Veras Barros e João Francisco Carvalho Santos contra o Acórdão 12669/2019-TCU-Segunda Câmara, retificado pelo Acórdão 412/2020-TCU-Segunda Câmara, e, no mérito:
a.1) negar provimento ao recurso de reconsideração interposto por Riod Ayoub Jorge;
a.2) dar provimento parcial aos recursos de reconsideração interpostos por Ana Marcélia Morais dos Santos, Cláudia Maria Gomes e Silva Pereira, Sandra Maria Gomes Marques, Raimundo Nonato Veras Barros e João Francisco Carvalho Santos, a fim de excluir o julgamento pela irregularidade de suas contas, mantendo-se, contudo, a multa aplicada com fundamento no art. 58, II, da Lei 8.443/1992;
b) alterar, de ofício, o item 9.3 do Acórdão 12669/2019-TCU-Segunda Câmara, para que Adão Araújo Alencar, Fábio Barbosa Ayoub, Honório Pires de Medeiros, Márcia Ayoub de Medeiros e Maria Rodrigues da Silva, em vez de terem suas contas julgadas regulares, sejam excluídos da relação processual;
c) dar ciência da deliberação que vier a ser proferida aos recorrentes e aos demais interessados."
4.	É o Relatório.

Herlinda de Olinda Vieira (5604/OAB-MA); Riod Barbosa Ayoub (3832/OAB-MA).

Procurador Júlio Marcelo de Oliveira.

TOMADA DE CONTAS ESPECIAL. RECURSOS DO FUNDEF E DO PNAE. NÃO COMPROVAÇÃO DA CORRETA APLICAÇÃO DOS RECURSOS TRANSFERIDOS. DÉBITO. MULTA. RECURSO DE RECONSIDERAÇÃO. AUSÊNCIA DE PRESCRIÇÃO. APRESENTAÇÃO DE DOCUMENTAÇÃO COMPROBATÓRIA. EXCLUSÃO DE ALGUNS GESTORES DO ROL DE RESPONSÁVEIS. PROVIMENTO.

TOMADA DE CONTAS ESPECIAL (TCE)

Secretaria de Recursos (Serur); Secretaria de Controle Externo de Tomada de Contas Especial (SecexTCE).

Relato o presente recurso em razão de sorteio realizado nos termos do inciso I do art. 154 do RI/TCU e dos arts. 21 e 22 da Resolução TCU 175/2005 (peça 329) .
2.	Em análise recursos de reconsideração interpostos por João Francisco Carvalho Santos (peça 317) e por Ana Marcélia Morais dos Santos, Claudia Maria Gomes e Silva Pereira, Raimundo Nonato Veras Barros, Riod Ayoub Jorge e Sandra Maria Gomes Marques (peças 305 a 314) contra o Acórdão 12669/2019-TCU-Segunda Câmara (peça 258) , da relatoria do Ministro André Luís de Carvalho.
3.	A decisão vergastada, corrigida posteriormente pelo Acórdão 412/2020-TCU-Segunda Câmara (peça 264) em razão de inexatidão material, julgou irregulares as contas de Riod Ayoub Jorge, em razão da não comprovação da boa e regular aplicação dos recursos do Fundo de Manutenção e Desenvolvimento do Ensino Fundamental e de Valorização do Magistério (Fundef) transferidos ao Município de Santa Luzia do Paruá/MA, além de imputar-lhe o débito correspondente e a multa prevista no art. 57 da Lei 8.443/1992 (itens 9.4 e 9.5) . Foram também julgadas irregulares as contas de Ana Marcélia Morais dos Santos, Cláudia Maria Gomes e Silva Pereira, João Francisco Carvalho Santos, Raimundo Nonato Veras Barros e Sandra Maria Gomes Marques, com a condenação individual ao recolhimento da multa prevista no art. 58, inciso II da Lei Orgânica do TCU, em face de graves infrações à legislação orçamentária e financeira (item 9.6) .
4.	Ainda no Acórdão 12699/2019-TCU-Segunda Câmara, foram julgadas regulares as contas de Adão Araújo Alencar, Fábio Barbosa Ayoub, Honório Pires de Medeiros, Márcia Ayoub de Medeiros e Maria Rodrigues da Silva (item 9.3) .
5.	Presentes os requisitos de admissibilidade fixados nos arts. 32, inciso I e 33, da Lei 8.443/1992, impõe-se o conhecimento dos recursos, em ratificação ao despacho por mim proferido à peça 330.
6.	A condenação do ex-prefeito Riod Ayoub Jorge em débito e multa se deu em razão da não apresentação de documentação suficiente para comprovar o necessário nexo causal entre os recursos do Fundef aportados no ano de 2002 e os supostos dispêndios incorridos em prol das reformas nas seguintes escolas: Maria Teixeira (R$ 13.400,00) , Raimundo Souza da Conceição (R$ 10.120,00) , José Genésio Tomaz (R$ 13.400,00) , Benedito Mendes (R$ 11.026,00) , Pedro Silva Sousa (R$ 6.908,23) , Raimundo Marciano (R$ 10.301,00) , João Pereira Alencar (R$ 22.050,32) , João Militão Melo (R$ 14.779,00) e Maria Catarina (R$ 3.212,04) , além de outras falhas identificadas que motivaram o julgamento pela irregularidade das contas.
7.	Já a reprovação das contas e consequente apenação de Ana Marcélia Morais dos Santos, Cláudia Maria Gomes e Silva Pereira, João Francisco Carvalho Santos, Raimundo Nonato Veras Barros e Sandra Maria Gomes Marques decorreu da constatação de infrações às normas de utilização do Fundef, descritas na matriz de responsabilidade pela área técnica (peça 233, p. 10-13) .
8.	A petição de reconsideração apresentada pelos recorrentes Riod Ayoub Jorge, Ana Marcélia Morais dos Santos, Claudia Maria Gomes e Silva Pereira, Raimundo Nonato Veras Barros e Sandra Maria Gomes Marques (peça 305) afirma, em suma, que: i) as pretensões punitiva e ressarcitória desta Corte teriam prescrevido, no presente caso; ii) os recursos glosados teriam sido corretamente aplicados; iii) não caberia o julgamento das contas dos responsáveis ouvidos apenas em audiência; e iv) as condutas irregulares não teriam sido devidamente caracterizadas e individualizadas. Já o recurso de João Francisco Carvalho Santos aduz que a conduta do gestor seria escusável devido à obediência hierárquica (peça 317) . 
9.	A instrução elaborada por auditor da Serur (peça 372) , transcrita no relatório precedente, refuta a maior parte dos argumentos apresentados, entretanto, propõe acatar parcialmente as razões recursais para excluir do Acórdão 12669/2019-TCU-Segunda Câmara o julgamento das contas dos recorrentes João Francisco Carvalho dos Santos, Ana Marcélia Morais dos Santos, Claudia Maria Gomes e Silva Pereira, Raimundo Nonato Veras Barros e Sandra Maria Gomes Marques, mantendo-se as multas aplicadas.
10.	No minucioso parecer oferecido pelo Ministério Público de Contas, o douto representante do Parquet endossou a análise realizada pela área técnica, ressaltando que não teria havido a prescrição no caso ora em apreço, e propôs, em acréscimo, alterar de ofício o item 9.3 do Acórdão 12669/2019-TCU-Segunda Câmara, para excluir os gestores referidos neste item (Adão Araújo Alencar, Fábio Barbosa Ayoub, Honório Pires de Medeiros, Márcia Ayoub de Medeiros e Maria Rodrigues da Silva) da relação processual.
11.	Realizada a breve introdução, passo a deliberar.
12.	No que se refere à prescrição, acompanho a análise detalhada da Secretaria de Recursos, referendada pelo MPTCU, no sentido da não ocorrência de decadência ou de prescrição no presente caso, seja pelos critérios estipulados no Acórdão 1441/2016-TCU-Plenário (Rel. Min. Benjamin Zymler) , seja pelos critérios da Lei 9.873/1999, com os respectivos fatos interruptivos.	
13.	Transcrevo a análise do Parquet (peça 379, p. 4) , as quais incorporo às razões de decidir:
"Nessa linha, verifica-se que o prazo prescricional da pretensão punitiva, que começou a fluir a partir da ocorrência das irregularidades (nos exercícios de 2000 e 2002) , foi interrompido em 4/2/2004, quando foram ordenadas a citação e a audiência dos responsáveis (peça 2, p. 41) . O prazo decenal foi reiniciado em 4/2/2004, mas foi suspenso no período de 15/10/2009 a 19/8/2010, para o exame de novos elementos de defesa apresentados pelo ex-prefeito (peças 95 a 137 e peça 7, pp. 24/52) . Em 26/8/2010, o processo foi sobrestado para aguardar o julgamento do recurso de reconsideração interposto por Riod Ayoub Jorge no TC Processo 011.143/2002-8 (peça 7, p. 54) , o que suspendeu, mais uma vez, a contagem da prescrição. Referido recurso foi julgado pelo Acórdão 3917/2016-TCU-Primeira Câmara (peça 154) , proferido em 14/6/2016, quando voltou a fluir o prazo prescricional. Houve novas suspensões da prescrição no período de 16/5/2018 a 16/6/2019, em razão de novos elementos de defesa apresentados nos autos (peças 159/200, 207/18, 222/9 e 233/5) . Em 26/11/2019, sobreveio o acórdão condenatório nesta TCE (peça 258) . 
Verifica-se, assim, que, entre a ordem de citação e o julgamento, se descontados os períodos de suspensão da prescrição, não decorreu tempo superior a 10 anos, de modo que não se consumou a prescrição intercorrente, ao contrário do alegado pelos recorrentes"
14.	Quanto ao mérito do processo, entretanto, verifico a apresentação, pelos recorrentes, de documentação hábil para elucidar as irregularidades remanescentes apontadas no Relatório 784/2003 (peça 1, p. 40; peça 2, p. 40) , que motivaram as condenações do Acórdão 12699/2019-TCU-Segunda Câmara. 
15.	Refiro-me aos processos licitatórios que culminaram na contratação das obras de pequenas reformas das escolas: Maria Teixeira (peça 306) , Raimundo Souza da Conceição e José Genésio Tomaz (peças 308 e 309) , Benedito Mendes, Pedro Silva Sousa e Raimundo Marciano (peças 310 e 311) , João Pereira Alencar, João Militão Melo e Maria Catarina (peças 312 e 313) .
16.	No material referenciado acima, apresentado ao TCU na fase recursal, é possível consatar que as contratações foram devidamente precedidas dos procedimentos regulares de licitação, na modalidade convite, previstos na Lei 8.666/1993 (art. 22, § 3º) . Ademais, os editais estavam acompanhados de planilhas de orçamento dos serviços (peça 306, p. 32-33) , minuta do contrato (peça 306, p. 37-38) , especificações técnicas a serem observadas nos serviços (peça 306, p. 39-44) e projetos arquitetônicos das edificações (peça 306, p. 45-65) . As indicações referem-se à escola Maria Teixeira, sendo que as demais podem ser encontradas nas peças 308 a 313.
17.	Considero, portanto, que a documentação apresentada ao Tribunal é suficiente para comprovar os requisitos da própria Lei de Licitações:
Lei 8.666/1993; Art. 7º, § 2o  As obras e os serviços somente poderão ser licitados quando:
I - houver projeto básico aprovado pela autoridade competente e disponível para exame dos interessados em participar do processo licitatório;
II - existir orçamento detalhado em planilhas que expressem a composição de todos os seus custos unitários;
III - houver previsão de recursos orçamentários que assegurem o pagamento das obrigações decorrentes de obras ou serviços a serem executadas no exercício financeiro em curso, de acordo com o respectivo cronograma;
IV - o produto dela esperado estiver contemplado nas metas estabelecidas no Plano Plurianual de que trata o art. 165 da Constituição Federal, quando for o caso.
18.	Não corroboro a tese de que teria havido fracionamento irregular da licitação, com o intuito de se burlar o limite previsto no art. 23, inciso II, alínea 'a' da Lei 8.666/1993, pois as escolas encontravam-se em diferentes localidades do município maranhense. Ressalto ainda que os itens de maior materialidade nos contratos referiam-se a pintura de paredes, regularização de piso e substituição de telhas, o que torna desarrazoado exigir dos gestores especificações mais detalhadas além das que constaram das licitações realizadas pela Prefeitura de Santa Luzia do Paruá.
19.	Além disso, entendo desproporcional a necessidade de apresentação dos projetos executivos acompanhados de ART, como pugnou a Serur, por se tratar de intervenções de pequeno porte em escolas localizadas em áreas rurais. Destaco que não havia a previsão nas planilhas da entrega de tais documentos, devido à simplicidade dos serviços a serem realizados, o que certamente iria reduzir o valor efetivamente investido em cada escola, que foi de pouco mais de R$ 11.000,00, em média. 
20.	Em conclusão, entendo que deve ser afastados os apontamentos que levaram ao julgamento pela irregularidade das contas de Riod Ayoub Jorge, o único gestor que foi citado na presente TCE, bem como o débito imputado e a multa aplicada nos itens 9.4 e 9.5 do Acórdão 12669/2019-TCU-Segunda Câmara (peça 258) , posteriormente modificado pelo Acórdão 412/2020-TCU-Segunda Câmara (peça 264) . 
21.	Quanto aos responsáveis João Francisco Carvalho Santos, Ana Marcélia Morais dos Santos, Cláudia Maria Gomes e Silva Pereira, Raimundo Nonato Veras Barros e Sandra Maria Gomes Marques, também cabe o afastamento das multas aplicadas no item 9.6 do Acórdão recorrido, sem o julgamento de suas contas, em razão de terem sido ouvidos em audiência nos autos, conforme mencionado pela Serur (peça 372, p. 11) .
22.	Por fim, em linha com o MPTCU, entendo também cabível a exclusão dos gestores Adão Araújo Alencar, Fábio Barbosa Ayoub, Honório Pires de Medeiros, Márcia Ayoub de Medeiros e Maria Rodrigues da Silva da relação processual, por não terem sido ouvidos em sede de citação na presente TCE.
23.	Face ao exposto, VOTO no sentido de que o Tribunal adote o acórdão que ora submeto à apreciação deste Colegiado.
TCU, Sala das Sessões, em 23 de novembro de 2021.
RAIMUNDO CARREIRO 
Relator